臺灣高等法院臺南分院刑事判決　 95年度上重更(一)字第511號
上　訴　人
即　被　告　己○○
選任辯護人　蕭麗琍律師
上　訴　人
即　被　告　乙○○
　　　　　　丁○○
上二人共同
選任辯護人　王燕玲律師
上列上訴人因殺人案件，不服臺灣嘉義地方法院九十三年度重訴
字第九號中華民國九十四年十一月十日第一審判決（起訴案號：
臺灣嘉義地方法院檢察署九十三年度偵字第二五四一號），提起
上訴，本院判決後，經最高法院發回更審，本院判決如下：
    主  文
原判決撤銷。
己○○共同殺人，處無期徒刑，褫奪公權終身。
乙○○、丁○○共同殺人，各處有期徒刑拾伍年，均褫奪公權
年。
    事  實
一、己○○因其叔叔早逝，其嬸嬸賴陳墳為官評西之長工，官評
    西與之常有往來接觸，甚而出入賴陳墳住處無所避諱，己○○因而認為渠等間疑有姦情。復因賴陳墳與其有建屋地界之
    爭執，官評西曾為賴陳墳出面說項，使己○○心有不快。再
    因官評西之胞弟官龍年拖欠其互助會之合會金，向官龍年索
    討欠款時，遭官評西嗆聲「不用還錢」等語，而與官評西間
    生有嫌隙，己○○因認自己家人長期遭受官評西壓榨，乃萌
    生殺機，欲除之而後快。而庚○（前經本院九十四年上重更
    (三)字第一五二號判決無期徒刑，褫奪公權終身，上訴三審後
    ，經最高法院判決駁回上訴確定在案）與己○○係同宗之親
    戚，前因犯竊盜等罪，於民國八十八年六月十七日假釋出獄
    後即以為人抬棺、除草等零工為生，無固定之工作及收入，
    惟嗜賭成性，甚而將自己所居住之嘉義縣太保市梅埔里六十
    四號房屋土地設定抵押，先後向人借得六十萬元以供花用，
    惟猶有未足，乃經常向己○○要錢，而己○○亦應其所求，
    每次給予其新臺幣（下同）三、五千元花用。己○○因而認
    庚○應會聽其指使，遂於庚○出獄後未久，即多次藉機向庚○抱怨官評西種種不是，並自八十九年三月間起，在嘉義縣
    太保市後潭里等地，先後四次唆使庚○殺害官評西，而庚○
    因嗜賭缺錢且身負債務，並期待己○○必定會給予相當報酬
    ，遂予應允，惟拖延多日，終因畏懼猶豫而未敢下手，己○○甚感不耐，遂決定夥同乙○○、丁○○與庚○計誘官評西
    ，共同下手殺害官評西。乃於八十九年五月一日上午九時前
    與庚○、乙○○、丁○○共同基於殺人之犯意聯絡，由乙○○駕駛福斯廠牌車號C2－3552號藍色廂型自用小客貨車，搭
    載丁○○、庚○與其共四人，前往官評西日常所經之嘉義縣
    太保市後潭往鹿草之十字路口處等候，並由庚○坐於駕駛座
    旁，丁○○坐於車廂中座左側，己○○則躺臥於後座，以防
    遭人發覺，於當日上午九時許果見官評西騎車牌號碼LWV－8
    80號機車抵達該處，即由乙○○假意佯邀官評西上車同赴鹽
    水喝花酒，官評西不疑有詐，即將所騎乘之機車停置於嘉義
    縣太保市後潭里三九二號前岔路六筒檳榔攤後方空地，欲登
    車同赴鹽水，惟甫上車並坐於該廂型車中座右側，旋發現躺
    臥於後座之己○○，官評西察覺有異，即藉詞前晚麻將打通
    宵不願同往，並擬下車，丁○○即將官評西抱住，不讓其下
    車，乙○○旋發動汽車引擎駕車駛離，俟車行約三、四分鐘
    ，由己○○即取出預藏之尖刀，自後座起身刺殺官評西，官
    評西身體雖遭丁○○箝制，仍驚覺伸出右手抵檔，傷及右手
    掌拇指側，惟抵擋不住而遭己○○刺中左上胸深及心臟，官
    評西受此致命重創，哀叫一聲後，登時失去反抗能力，癱軟
    仰躺於座位上。未幾，己○○猶有未足，於官評西癱軟待斃
    之際，復持尖刀刺戳官評西右上腹部一刀，以試探是否確已
    死亡，見其已無抵抗，竟又持刀將官評西陰莖截斷，並隨手
    將截斷之官評西陰莖丟棄車外路旁之排水溝，以詛咒官評西
    至閻王爺處亦無法享受魚水之歡，作為報復，而官評西終因
    心臟刺創合併大量血胸、左側胸部銳器刺創而死亡。嗣車行
    至嘉義縣鹿草鄉○○村○○○○道路涵洞下，己○○即命庚○取模板，由丁○○將官評西之屍體拖下車，並以黃色塑膠
    袋及模板掩蓋官評西之屍體，防止他人發現。於同日下午一
    時許，己○○駕車載庚○至鹿草電信局前以電話卡打公用電
    話至鹿草派出所，報案稱東西向快速道路下有人死亡後，警
    員據報後號召當地居民共同找尋，遂於該日十七時四十五分
    許，在上開東西向快速道路之涵洞（即高架橋下，非水溝涵
    洞），尋得官評西之屍體。
二、待報案後，己○○旋駕車搭載庚○返家，並給付庚○三萬元
    ，且於翌日（二日）下午四時許，在梅埔里路上碰面時又給
    付庚○二萬元以為報酬。同年五月五日上午六時許，己○○
    與乙○○、丁○○又共同駕車搭載庚○前往南投日月潭嶺頂
    某處茶園，己○○要求庚○扛起本案全部罪責，且當場給付
    其十五萬元，並表示其願代庚○償還其房屋抵押貸款等債務
    及供給生活費等。嗣己○○果於五月七日在其住處附近給付
    庚○一萬五千元，並於同年月十日偕同庚○同往嘉義市某信
    用合作社，提領六十萬元現金交付予庚○。惟庚○仍不斷藉
    故向己○○索討金錢，己○○乃又分別於五月十三日、二十
    日、二十三日在庚○住處或後潭里路上給付庚○二萬五千元
    、十萬元、五千元不等。嗣己○○因不堪庚○需索無度，且
    為故佈疑陣，設計取得庚○欲攀咬其涉犯本案，並屢次藉詞
    向其恐嚇取財之證據，據以脫免其殺人罪責，乃進一步，於
    同年六月六日囑由乙○○、丁○○駕車搭載庚○，己○○則
    與其不知情之妹婿黃文智共乘一部車，前往嘉義縣水上鄉南
    和村南和療養院工地談判，然庚○仍在黃文智面前隱瞞案情
    ，向黃文智佯稱：「己○○殺伊的女友，叫他頂罪」云云，
    黃文智回稱：「那要請你幫忙」，並當場取出三千元交付庚○，並稱以後再給十五萬元等語。同年六月二十七日乙○○
    、丁○○復駕車搭載庚○赴嘉義市嚴庚辰律師事務所與己○○及其妹婿黃文智會面，除依約給付庚○十五萬元外，並要
    求其簽立「悔過書」一紙；同年七月十日乙○○、丁○○受
    己○○之託，出面代為交付庚○六十萬元，以供償還庚○之
    房屋抵押貸款債務，然因恐其擅自花用，遂將其載往臺灣銀
    行嘉義分行前，由庚○將所得款項轉交予其子賴振雄，再電
    匯給代書鍾淑卿以為清償。嗣庚○於八十九年八月二十九日
    上午九時經警拘提到案後，經偵審程序，因畏懼由其一人獨
    扛殺人重罪之刑責，終供出己○○、乙○○及丁○○等人涉
    案，而查獲上情。
三、案經臺灣嘉義地方法院檢察署檢察官自動檢舉偵查起訴。
    理  由
甲、證據能力部分：
一、本案證人庚○前因涉犯本件殺人案件於台灣嘉義地方法院及
    本院上訴審及歷次更審程序中（台灣嘉義地方法院重訴字第
    八號，本院上重訴字第六一０號、上重更(一)字第九一號），
    以被告身分所為之供述，被告及渠等之辯護人雖均不同意列
    為本案證據。惟按證人、鑑定人依法應具結而未具結者，其
    證言或鑑定意見，不得作為證據，刑事訴訟法第一百五十八
    條之三固定有明文。又於九十二年二月六日修正公布，並於
    同年九月一日施行之刑事訴訟法在訴訟程序方面作了大幅度
    之修正，其重點即為涉及證據之傳聞法則、其例外、交互詰
    問運作方式與共同被告之調查證據或辯論程序之分離、調查
    共同被告時，證人程序之準用等重大變革。而立法者為因應
    此一變革，乃於刑事訴訟法施行法訂定第七條之三，以為已
    繫屬各級法院之刑事案件，其審理跨越新舊刑事訴訟程序法
    領域時，應如何適用訴訟法之問題之過渡規定。該條明定：
    「中華民國九十二年一月十四日修正通過之刑事訴訟法施行
    前，已繫屬於各級法院之案件，其以後之訴訟程序，應依修
    正刑事訴訟法終結之。但修正刑事訴訟法施行前依法定程序
    進行之訴訟程序，其效力不受影響」。所謂依法定程序進行
    之訴訟程序「效力不受影響」，其立法理由謂：「……但為
    避免程序之勞費，本諸舊程序用舊法，新程序始用新法之一
    般法則，各級法院於修正之刑事訴訟法施行前，已依法踐行
    之訴訟程序（包含相關證據法則之適用），其效力不受影響
    。準此，本案證人庚○前因涉犯本件殺人案件另案於台灣嘉
    義地方法院及本院上訴審及歷次更審程序中，既係以被告身
    分所為之供述，依該時之法律不得命其具結，自無命其具結
    之可能。且證人庚○於本案審理程序中，業經原審及本院先
    後依法傳喚到庭作證，於被告等人之反對詰問權已有保障，
    故本案證人庚○前因涉犯本件殺人案件另案於台灣嘉義地方
    法院及本院上訴審及歷次更審程序中，以被告身分所為之供
    述，對本案被告，仍應有證據能力。
二、被告以外之人於審判外之言詞或書面陳述，除法律有規定者
    外，不得作為證據。本案證人庚○前因涉犯本件殺人案件於
    台灣嘉義地方法院及本院上訴審及歷次更審程序中所提出自
    白狀七件（分別附於台灣嘉義地方法院重訴字第八號，本院
    上重訴字第六一０號卷內），乃被告以外之人於審判外之書
    面陳述，被告及渠等之辯護人不同意列為證據，自無證據能
    力，不得為本案證據。
三、嘉義縣警察局水上分局警員黃文水所提出偵辦「０五一０」
    官評西命案報告（重訴字第八號卷(二)第四六頁反面至四七頁
    反面），乃係警員黃文水依其偵辦官評西命案過程中親身經
    歷之事實所製作，其係居於證人之地位，而該報告則屬證人
    於審判外之書面陳述，被告及渠等之辯護人不同意列為證據
    ，亦無證據能力。
四、證人蔡金貫於台灣嘉義地方法院審理八十九年度重訴字第八
    號庚○殺人案時，未依法定程序傳喚到場，該院法官以透過
    當庭打電話聯絡之方式，詢問蔡金貫（卷同上卷第七七頁）
    ，違反法定程序，且未命證人依法具結，其所為之供述（訊
    問筆錄），自無證據能力。
五、按被告以外之人於審判外之陳述，雖不符刑事訴訟法第一百
    五十九條之一至第一百五十九條之四之規定，而經當事人於
    審判程序同意作為證據，法院審酌該言詞陳述或書面陳述作
    成之情況，認為適當者，亦得為證據。當事人、代理人或辯
    護人於法院調查證據時，知有第一百五十九條第一項不得為
    證據之情形，而未於言詞辯論終結前聲明異議，視為有前項
    之同意，刑事訴訟法第一百五十九條之五定有明文。查本件
    檢察官所舉所有書面及言詞陳述之證據能力，除前揭二、三
    、四所列應予排除者外，其餘經本院於準備時提示被告及渠
    等之辯護人均表示同意列為證據，且迄言詞辯論終結前亦未
    聲明異議，本院審酌該等供述證據之取得過程並無瑕疵，與
    本案待證事實間復具有相當之關聯性，以之為本案證據尚無
    不當，自得採為證據，先予敘明。
乙、實體部分：
一、訊據被告己○○、乙○○、丁○○均矢口否認殺害官評西，
    並與渠等之辯護人分別答辯如下：
  (一)被告己○○辯稱：本件前後兩次對伊實施測謊，一次是沒有
    不實反應，一次是沒有辦法施測，伊通過測謊應該採為有利
    之證據，前案原審認定伊為教唆，非共同實施殺人。而且本
    件從破案後庚○陳述殺人的情節，諸多供述情節都無法佐證
    伊和其他被告有共同殺人的合意及犯罪的分擔，應可認定伊
    沒有直接與庚○去參與殺人，如果伊因為其嬸嬸與官評西有
    染，或一些小事而產生動機要殺害官評西，不可能沒有事先
    謀議周密，又所稱之犯案車輛，亦未檢驗出有被害人官評西
    的DNASTR式型別，不應以此為伊有參與殺人論據，伊與庚○
    係同宗之親戚，庚○最近一次出獄後伊並沒有給他錢，伊在
    八十九年五月一日、同年月二日、七日分別給庚○三萬元、
    二萬元、一萬五千元，那是因為庚○以官評西的命案恐嚇伊
    ，說如果不給他錢的話，他要拖伊下水，並對伊的家人不利
    。五月五日伊有與庚○、乙○○、蕭元順四人到茶園去，但
    是伊並沒有給庚○十五萬元，當天去茶園是要去載運茶葉，
    並不是伊叫庚○去的，蕭元順當天是要去看茶園附近他人的
    水蜜桃。五月十日並沒有拿六十萬元給庚○，五月十三、二
    十及二十三日也沒有分別拿二萬五千元、十萬元、五千元給
    庚○。六月六日我們有去嘉義縣水上鄉南和村南和療養院工
    地，伊妹婿黃文智因為對庚○常常對伊恐嚇拿錢的事情，要
    與庚○談判；乙○○載庚○、丁○○去的，伊是自己開車去
    的，黃文智與伊一起去的。同年六月二十七日伊與庚○有到
    嘉義市某律師事務所寫悔過書，當時另有黃文智、庚○、乙○○、丁○○、鄭大哥及律師等人，那是要證明庚○有向伊
    拿十五萬元；悔過書的內容並不是伊的意思，主要是請庚○
    以後不要再向伊恐嚇，那是大家討論後才寫下的，伊也沒有
    幫庚○清償貸款，伊並沒有殺人，也不知道是何人殺人的，
    丁○○、乙○○也是冤枉的云云。
  (二)被告乙○○辯稱：伊沒有殺害官評西的動機，本件均是庚○
    一人的供述，但其供述多不實在，庚○說己○○因其嬸嬸與
    官評西交往及因地界的事情積怨，但是己○○嬸嬸與官評西
    交往與己○○有何關係，且己○○也稱並無與其嬸嬸有何地
    界糾紛，己○○並無殺害官評西之動機，而庚○陳述看到官
    評西抱住他太太，出獄後他也不敢問他太太，又說他太太「
    阿可」開檳榔攤，官評西常常去跟他太太買檳榔，在外又常
    常說「吃阿可的」，庚○經濟不好，想以官評西與其太太的
    事情而去恐嚇官評西不無可能，庚○殺人動機反而較強，且
    其先供稱官評西是在涵洞被殺，嗣又供稱是在廂型車上被殺
    ，且關於官評西被殺的時間，庚○說當時是己○○叫他要講
    四月三十日，他說如果己○○叫他講五月一日他就不講了，
    因為如果講五月一日他就不能脫罪，顯然庚○於警詢是故意
    講錯時間，且其翻供是因檢察官求刑死刑，為想免於死罪，
    供出是伊等人殺害官評西，且呂明松曾稱庚○有跟他說過官
    評西是他殺的。又測謊不能當作認定有罪的唯一證據，所有
    卷證資料，僅有庚○一人的供述，但其供述並無其他相關的
    證據可證明。伊與己○○、丁○○是很熟的朋友，從小就認
    識到現在，伊與庚○有認識，但非熟識，伊與官評西很熟，
    為同宗同輩的親戚。伊也認識賴陳墳，但不清楚其與官評西
    的事情。庚○有向己○○恐嚇，都是聽己○○講的，但不清
    楚為何事恐嚇己○○。己○○之前常給庚○錢，那是因為庚○之前有在那裡工作才給他的錢，伊記得有一天有載庚○、
    丁○○一起到南和療養院去，那是庚○說不知道地點，所以
    叫伊載他過去，丁○○是順便過去的，到達後，黃文智、己○○已經在那裡了，至於他們在談什麼則不清楚。庚○欠銀
    行六十萬元貸款的事情伊知道，他是中了六合彩四十七萬餘
    元後，又向伊借了十二萬餘元去還代書的貸款，因為伊跟他
    一起簽六合彩，伊也中了四十餘萬元，所以才借錢給他，而
    且他說他代書的貸款利息很高，後來發生這件事情後他也沒
    有還伊錢。八十九年五月一日伊並沒有與己○○、丁○○、
    庚○同坐一部藍色的車子，那天伊都在村裡，但是伊知道己○○之前有一部藍色的自小客貨廂型車。庚○從來沒有告訴
    過伊他要去恐嚇己○○，官評西被殺之事，是後來聽村里的
    人講的，事後報紙也有報導，不知道他是被何人所殺云云。
  (三)被告丁○○辯稱：伊沒有殺人，本件唯一證據只有庚○自導
    自演。案發當天是勞動節，伊上午十時許到高雄找友人張榮
    發，乙○○有一次告訴伊說，庚○有找一個混混向己○○恐
    嚇要錢，己○○不敢去，所以邀伊與他一起去，故而與之同
    往，事後才知其名叫呂明松，伊曾問呂明松為何要恐嚇，其
    回稱說是要等紅綠燈的云云，然後就離開了；之後伊質問庚○為何要找人向己○○恐嚇錢，庚○稱「你不知道，以後我
    再告訴你」等語，然後他就離開了，當天現場只有伊等四人
    。己○○說有到台北報警要逮捕庚○，台北的刑警跑到太保
    市農會，結果當天沒有逮捕到庚○，這件事情是事後己○○
    告訴伊的。到律師事務所的事情是之後的事情，那次是庚○
    叫伊去當他們雙方的見證人，說己○○要給他錢，要庚○寫
    一張悔過書，伊看悔過書上面是寫殺害官評西的事情，才知
    道庚○以官評西的事情來恐嚇己○○。當時官評西已經死了
    很久，但是尚未抓到兇手。庚○叫伊在悔過書上簽名，但是
    伊嚇到了，伊不敢簽名，庚○就自己寫上去，當天在律師事
    務所裡面的氣氛並沒有不愉快，乙○○人在外面，另外還有
    一個黃文智，及另一不認識之人，因為己○○也沒有介紹。
    己○○有告訴伊說庚○有恐嚇他說要放火燒工廠，要對他的
    雙親不利，向他恐嚇要錢等語。南和療養院當時只是工地而
    已，那次是伊向乙○○承租鴨寮，乙○○邀伊看要不要一起
    去，因為療養院工地的地主是伊的朋友，所以伊就順便去找
    伊的朋友；當天有伊、己○○、庚○、乙○○及黃文智，伊
    並不認識黃文智，己○○告訴伊那是他當兵的朋友，伊也沒
    有殺人，伊也不知道是何人殺人的云云。
  (四)被告己○○、乙○○、丁○○之辯護人則為被告等人分別辯
    護如下：
  1.庚○在其所涉殺人一案中，於警訊時即供稱：「當我在割官
    評西的陽具時，官評西的右手有反應要將我的手撥開，有沒
    有割傷他的手我不清楚」（見台灣嘉義地方法院檢察署八十
    九年度偵字第五一一五號警卷第三頁反面），庚○在另案供
    述其殺害官評西之情形，與甲○○○○於本院證述其被害之
    經過相符。而庚○於本院證稱：「是己○○叫我說一刀就刺
    進去」、「（有無教你說刺幾下？）沒有」、「（有無教你
    說刺哪裡？）沒有」，被告己○○並未告知庚○被害人被刺
    幾刀，庚○若非自己動手殺害官評西，身歷其境，豈會如此
    清楚行凶之過程及細節？與法醫鑑定官評西被害之經過如此
    吻合？
  2.原判決以驗斷書「屍身所附衣物狀況」欄記載被害人「兩手
    未沾血跡」，又以「依常人本能反應受傷流血後必出手摀住
    傷口，則被害人之兩手必沾有血跡」，而推論「被害人遭刺
    殺時，其兩手係始終遭另外之人抓住，直至其斷氣時均無法
    掙脫出手摀住傷口，因此被害人之兩手未沾有血跡，則庚○
    顯係與他人合力刺殺被害人」，惟鑑定人甲○○○○於本院
    稱：「（胸口被刺，一定會用手摀住傷口？）沒有胸口被刺
    ，一定會用手摀住傷口這樣的講法。以這件受傷的情況我是
    不認為，因為直接傷到心臟，可能馬上就失去抵抗力就癱瘓
    了，不要說刺傷，如果有用力的碰到就會造成心律不整」，
    足見原審認定被害人非遭庚○一人獨力殺害，及被害人遭一
    人以上合力抬下車之推論，並非正確。
  3.據鑑定人甲○○○○證稱：「本件被害人不是失血過多死亡
  　，被害人是因心臟的直接傷害造成心律不整，心臟的傷害一
    千二百CC的出血也是很短時間，也會馬上造成休克，但是我
    認為心臟的傷害，心律不整會發生在出血、休克之前，直接
    刺到心臟會造成心律不整，心律不整之後，人就死掉了，但
    是血還是會慢慢的滲透出來」、「根據這個案件傷的位置，
    攻擊是有力量的，等於有推他，加上他馬上就失去抵抗力，
    所以應該是直接往後倒」、「現場的血要看第一時間的照片
    ，但是就遺體狀況來研判就是這個樣子。第一現場的血跡，
    如果再加上他有穿衣服的話，流的血就被衣服吸掉了，現場
    不見得有血」。原審僅以陳屍現場無打鬥之痕跡或血跡，即
    認定被害人在他處遭殺害後再棄置之推論，並非正確。
  4.庚○所稱被告己○○交付伊一百七十餘萬元，要伊擔罪云云
    ，顯然違背經驗法則。按買兇殺人或頂替殺人死罪，均係何
    等之大事，以庚○前科累累，多次出入監所，若有應允，豈
    可能事前未先拿錢，事後又是以數千元或數萬元之方式陸續
    給付之理？庚○之說詞顯然違背經驗法則，反倒是庚○自己
    行凶之後，以此勒索被告己○○，恐嚇若有不從，則拖被告
    己○○下水，而己○○因恐遭庚○誣指而被警方調查，遂應
    庚○之要求給予金錢，以花錢消災，方屬一般人之正常心理
    反應。且被告己○○經測謊之結果，對教唆庚○殺害官評西
    及參與殺害官評西等問題，並無不實反應，此有內政部警政
    署刑事警察局八十九年十一月六日刑鑑字第一七二八四六號
    鑑驗通知書可憑，自不得僅以被告己○○事後曾支付庚○金
    錢，即反推被告己○○曾參與庚○殺人之行為。
  5.被告己○○並無殺害官評西之動機，而庚○顯有情殺之動機
    。庚○雖稱：「（有無說什麼原因要殺人？）己○○說死者
    弟弟欠他會錢，會都被死者的弟弟標走了，死者替他弟弟出
    面要來跟己○○講，但是己○○不願意談，死者有嗆聲叫他
    弟弟不要還，看要怎樣隨他來，還有己○○叔叔很早就死掉
    了，有關於他嬸嬸姦情的問題及土地、房子分割的問題」，
    惟以上均是十幾年前之陳年往事，縱使當時雙方或有不快，
    但隨著時間經過，早已淡忘，其後被告己○○與官評西並未
    交惡。衡諸常情，一般人亦不可能為十幾年前之區區小事去
    行兇殺人。反倒是庚○於八十八年六月間方才假釋出獄，在
    監期間其胞弟賴塗青曾向庚○提及其妻與官評西之間有曖昧
    關係。庚○於假釋出獄後，經濟拮据，以幫人除草、抬棺維
    生，而官評西曾任嘉義縣太保市農會理事長，頗有資力，且
    官評西生性風流，依丙○○、官陳準、戊○○（官評西之子
    ）所述，官評西除元配丙○○外，尚有同居人（細姨）官陳
    準，女朋友賴陳墳，庚○合理懷疑官評西與其妻有染，因此
    欲藉此向官評西勒索錢財花用，合乎常理。庚○藉故檢查官
    評西私處是否有痣，並以手掐住官評西生殖器，官評西因疼
    痛而毆打庚○頭部，庚○憤而行兇，復割下官評西生殖器洩
    憤，應是符合常理，且從官評西生殖器遭割下一節以觀，應
    屬情殺之可能性較大。參諸鑑定人甲○○○○稱：「這個案
    子我個人認為行兇動機要查，因為從遺體上可以看得出來，
    他們有感情上、性上面的衝突，也就是官評西的陰莖得罪了
    他，要不然割掉死不了人，浪費逃亡的時間」，庚○顯有足
    夠之動機殺害官評西，而被告己○○則無，自不得憑空認定
    被告己○○有共同殺人之犯罪事實。
  6.庚○在另案對於殺害官評西之動機、經過供述甚詳，甚至能
    指引另案法官前往找出官評西機車之鎖匙，足見確係庚○殺
    死官評西。至於庚○事後翻供，係因遭檢察官具體求處死刑
    ，為求脫免死刑所致。原審僅依庚○瑕疵百出之證詞，即認
    定己○○、丁○○、乙○○三人共同殺害官評西，除此之外
    ，別無其他積極之證據證明被告己○○、丁○○、乙○○等
    三人有共同殺害官評西之犯行。原審認定事實，顯然違背證
    據法則及經驗法則云云。
二、經查：
  (一)本件被害人官評西係於八十九年五月一日下午十七時四十五
    分再嘉義縣鹿草鄉○○○○○道路後寮交流道東側涵洞內被
    發現死亡，死亡原因為(甲)心臟刺創合併大量血胸。(乙)左側胸
    部銳器刺創，業據臺灣嘉義地方法院檢察署檢察官督同法醫
    相驗及解剖屍體屬實，製有勘驗筆錄、解剖筆錄、相驗屍體
    證明書、驗斷書等在卷可憑（詳相驗卷第一七頁至第九一頁
    ）。而經法務部法醫研究所法醫石台平於同年月三日解剖官
    評西之屍體，經創傷檢查發現其受有四處銳器創傷如下：(1)
    左上胸部銳器刺創，創口一．三×０．八公分，由八點鐘至
    二點鐘走向，於二點鐘方向拖尾一．七公分。位於肩向下十
    五公分，中線向左七公分．創腔向後，造成左胸前皮下及軟
    組織無損傷或出血一０×七公分，經第四肋間進入左肋膜腔
    ，刺穿心包膜，止於左心室前壁。左心室前壁創口長一．三
    公分，深度約一公分，創腔總深度約十二．五公分，伴隨創
    腔者尚有：左肋膜腔積血約一二００毫升及心包膜腔積血約
    六０毫升。此創傷為致命傷，致傷物為輕型刀器。(2)於外陰
    部，為銳器切創。陰莖遭截斷，殘留長度二．七公分，斷端
    出血量少，為瀕死傷，(3)於右上腹部，為銳器刺創，創口一
    ×０．二公分，十點鐘至四點鐘走向，位於肩向下四十二公
    分，中線向右九公分，創腔向後深度約０．八公分，未進入
    腹腔，創壁出血量少，為瀕死傷。(4)於右手掌拇指側，為銳
    器切創。創口一．六×一．五公分，深度僅及表皮，為扺抗
    傷。官評西因心臟刺創合併大量血胸、左側胸部銳器刺創而
    死亡，經判定死亡方式為他殺等情，有法務部法醫研究所八
    十九年七月三日法醫所八九理字第一一０九號函及其所附之
    八九法醫所醫鑑字第○五四二號鑑定書各一份附卷可憑（詳
    相驗卷第四七至第五一頁）。又官評西生殖器所受刀傷，非
    死後所受之傷，系爭刀傷致陰莖截斷，斷端出血量少，為瀕
    死傷。瀕死傷指死亡前後短時間之創傷，此亦有法務部法醫
    研究所九十一年四月十二日法醫理字第0910000937號函附卷
    可憑（見調取原審另案八十九年度重訴字第八號卷三第一０
    九頁），足見被害人官評西確實遭人持尖刀之銳器刺殺致死
    ，其致命傷為左上胸部刺穿心包膜之創傷無疑。
  (二)據鑑定人石台平於九十六年三月七日到庭就其解剖查驗結果
    說明如下（參見本院卷一第一二九至第一三六頁）：
  1.依據解剖紀錄，被害人所受除致命傷還有二處瀕死傷、抵抗
    傷，由這些創傷來還原當時行兇的過程，大概可以認為致命
    傷是先，然後瀕死傷、抵抗傷在後面，至於這二個傷的先後
    順序我沒有辦法決定，抵抗傷是發生在致命傷、瀕死傷之間
    ，至於抵抗傷是在致命傷之前或是之後很難決定，但是應該
    是在瀕死傷之前。
  2.關於被害人遇害時是站著或是坐著：要看傷的特徵、傷的特
    徵要以傷口的走向來判斷，本件被害人左上胸致命傷在二點
    鐘的時候有拖尾巴，表示刀子在拔出來的時候，兩個人有互
    動，也就是說兇手如果很急，他往上揮，刀刃出來的時候會
    造成拖尾巴的現象，另外一種情形是刀子出來的時候，死者
    往下栽，被害人就會貼著刀子這樣子下來，我認為這樣的傷
    有拖尾的現象，表示二個有互動，所以我認為至少死者上半
    身是直立的，絕對不是躺著。
  3.以被害人被刺的情況，是否可以看出行兇者與被害者之間的
    距離及上下高度：則要看刺入以後刀子的走向是往上或是往
    下，本件刺入的走向是由上往下，這二個人的身高我想應該
    是差不多，因為可以看出手應該是由上往下攻擊，加上身高
    ，這應該是一般的行兇手法。至於左上胸刀向是八點鐘往二
    點鐘，係指刀刃的方向是在二點鐘的方向，刀背是在八點鐘
    。而究竟是單刃刀或是雙刃刀，因為雙刃的刀非常的少，例
    如軍人用的刺刀、開山刀，故一般看到都是單刃刀。至於所
    謂輕型刀器是可以隨時攜帶、隨時隱藏。
  4.被害人死的時候陰莖被截斷，當時被害人的姿勢如何：我排
    除站的，因為這是瀕死傷，原因是他出血很少，所以我排除
    是站的。我補充傷的順序問題，手上的抵抗傷旁邊都是黑的
    是裡面的出血範圍非常大，也就是說傷痕所引起裡面的出血
    範圍非常大，相對於左胸部裡面的出血是比較小，意思就是
    這個傷受傷的時候，心臟還是很強，所以我認為抵抗傷在前
    面，左胸是在後面，另外的傷（肚子上的傷）旁邊就沒有東
    西那就更後面，陰莖也有這個特性，旁邊沒有附帶的出血，
    所以我把那個傷歸到那時候沒有血壓，也就是瀕死傷。
  5.關於抵抗傷是在心臟致命傷的前或後，我比較傾向是先抵抗
    傷，之後再心臟，之後再另外二個，但是另外二個我沒有辦
    法決定順序，右上腹跟陰莖的傷我比較沒有辦法決定順序。
  6.抵抗傷是否可以看出被害人遇害時，雙手是否有被人抓住或
    是仍可自由活動：被害人所受抵抗傷在右手，以這個情況，
    應該是還可以抵抗，才會碰到刀子，至少還有活動空間的機
    會，我不能判斷被抓住，但是有活動的空間。
  7.如果胸口被刺，被害人是否一定會用手摀住傷口：並沒有這
    樣的講法。以這件被害人受傷的情況我是不認為，因為直接
    傷到心臟，可能馬上就失去抵抗力就癱瘓了，不要說刺傷，
    如果有用力的碰到心臟，就會造成心律不整。
  8.被害人左上胸被刺之後，出血量如何：本件被害人裡面流的
    是一二００CC的血，外面流的要看現場照片，這件案件，我
    認為大部分的血都是留在裡面，因為傷口小，傷口在上面，
    除非他是趴著。一般是仰躺，仰躺大概外面的血不多。本件
    被害人不是失血過多死亡，被害人是因心臟的直接傷害造成
    心律不整，心臟的傷害一二００CC的出血也是很短時間，也
    會馬上造成休克，但是我認為心臟的傷害，心律不整會發生
    在出血、休克之前，直接刺到心臟會造成心律不整，心律不
    整之後，人就死掉了，但是血還是會慢慢的滲透出來。
  9.被害人遭刺後，人倒下去，有無可能裡面在流血，外面的血
    反而沒有流那麼多：我認為這個案件就是這樣，因為外面的
    傷口相對比較小。根據這個案件傷的位置，攻擊是有力量的
    ，等於有推他，加上他馬上就失去抵抗力，所以應該是直接
    往後倒。至於現場的血要看第一時間的照片，但是就遺體狀
    況來研判就是這個樣子，如果再加上他有穿衣服的話，流的
    血就被衣服吸掉了，現場不見得有血。因為被害人外面的傷
    口非常的小，但是胸腔裡面可以裝到二０００CC的血，胸腔
    有很大的容量，血不需要流到體外，因為傷的是很深的動脈
    ，滿了以後才會流出來，除非把屍體趴下來，血才會往外流
    出來，現場如果沒有很多血我並不覺得奇怪，可以接受，而
    且心臟刺到以後心律不整腦部缺氧，馬上就暈過去了。
  10.從遺體是否可以看出被害人當時是否有被拖行：沒有辦法確
    定，因為他如果有鞋子，拖行是要看身上有無留下拖擦傷，
    這個身體上是沒有拖擦傷，手腕看起來也不像有抓握的痕跡
    ，我們看到一般移動屍體，拖行是一種方法，另一種方法是
    用抬的，抬的話手腕、腳踝地方我們都沒有看到特別的傷痕
    。不知道當初是否有穿鞋子，如果有穿鞋襪，拖的痕跡就不
    會出現在腳上，會出現在鞋襪上面，但是我看到的身體上是
    沒有。如果腳上有穿鞋襪被拖行的話，身上也會有被拖行的
    痕跡，但是相對會比較淺。
  11.本件除了被害人腳部以外，從身體上是否可以看出沒有被拖
    行跟抬的痕跡：我不能說沒有，目前我沒有看到移動屍體的
    證據。
  12.被害人左胸部銳器的刺傷、右上腹部銳器的刺傷、右手掌的
    抵抗傷，有無可能是同一把兇器或是同二把兇器：被害人左
    上胸部為銳器刺穿，外陰部為銳器切穿，右上腹部銳器刺穿
    ，右手掌部是銳器切穿。依據傷的形成原理，銳器傷分刺穿
    、切穿二大類，刺穿的意思是直上直下，刺穿用的東西是用
    它的尖，切穿是用刀刃的部分，如果二者有合併，我們就會
    寫刺切穿，任何的傷只要有帶「切」字，該傷對我們的研判
    就沒有什麼幫助，所以只有刺穿可以研判兇器。這裡面出現
    二個刺穿，要研判要看傷的深度，右上腹部的傷，深度只有
    ０‧八公分，左上胸部的傷刺入十二‧五公分，因為右上腹
    部的傷刺入的深度非長的淺，還沒有到刀子的全部寬度，所
    以只有一公分，左上胸部的傷已經到最大寬度有一‧三公分
    ，所以有差別，但是右上腹部的傷假設是在收尖的部分，因
    為沒有到達它的全寬，所以可以是同一把兇器所造成，於理
    論上當然可能是二把凶器所造成，但是加上受傷時間順序的
    問題，我個人研判認為應該是同一把。
  13.假設如果車子有三排座椅，死者坐在第二排的右邊，旁邊的
    人如果抱住被害人，有無可能後面的人爬上來刺傷他，會造
    成本件左胸部和右上腹部的傷：從被害人的左側行兇是可以
    ，如果是這樣的情況，拖尾更好解釋，因為在後面，假如被
    害人坐在前面，刺完以後兇手直接起身，兇手往後退，因為
    拖尾的方向是左後上方。如果從後面刺的話，就可以造成拖
    尾的現象，我認為兇嫌的動線方向是往左後上方移動，死者
    的動線是右前下方。一般人持刀，刀刃會在下面，後面的會
    比較合，從屍體上研判刀刃朝上，朝二點鐘的方向。至於被
    害人右上腹部的傷，照紀錄上是由前向後，並沒有記載向上
    向下，這個傷反而比較有可能是（被害人）躺著時造成，但
    兇嫌亦有可能在被害人的正對面轉過來刺，因為死者右腹部
    所受的傷非長的淺，表示兇嫌的活動空間非常的小，活動空
    間受限，不好使力。
  14.行兇刀刃尤其是輕型刀器，是屬於近身武器，一定要兩個人
    接觸，如果兇嫌體格上比較吃虧的話，不太會用這種，所以
    說會用這種近身武器都是自己吃定對方，有把握拿出來，如
    果體格有差異，大概不會用這種方式。這個案子我個人認為
    行兇動機要查，因為從遺體上可以看得出來，他們有感情上
    、性上面的衝突，也就是官評西的陰莖得罪了他，要不然割
    掉死不了人，浪費逃亡的時間。
  (三)綜合上開被害人屍體解剖檢驗結果及法醫石台平在本院之說
    明，足認本件下手行兇之人應係近身貼近被害人，在被害人
    身體遭箝制之下而持刀朝被害人胸部戳刺（因被害人曾伸出
    右手抵擋，而遭刀刃切傷，且因被害人心臟遭刺重後，因心
    律不整而隨即失去反抗能力，要無再出手抵擋之可能。且被
    害人既曾出手抵擋，故其遭刺中心臟前，應已發覺兇嫌即將
    下手行兇，應非在猝不及防之下，遭兇嫌突襲）。且依被害
    人左上胸部致命傷之托尾方向研判，兇嫌下手時，極有可能
    處於被害人左後上方之位置。而被害人遭致命重創前，因曾
    伸出右手抵擋，以致於右手掌拇指側遭銳器切傷，且被害人
    左胸部遭致命刺傷後，瀕死前，右上腹部始遭刺傷，最終，
    兇嫌為感情上或性方面之因素，下手切除被害人之生殖器，
    以達報復之目的，
三、次查：
  (一)本案證人庚○前於案發之初，雖曾於警訊時自白稱：「我在
    太保市後潭十字口六筒檳榔攤等官評西，約等了二、三天，
    於八十九年四月三十日十五時十幾分許發現官評西騎車經過
    ，我即攔下官評西，佯稱我的機車沒油，停放在後潭農場內
    ，請官評西載我前往加油，官評西說好後，我就坐在官評西
    的機車後座，沿後潭往鹿草方向行駛，行經鹿草鄉後寮村余
    慈爺廟後方一棵榕樹後左轉後寮農場，東西快速道路下，到
    達涵洞下，我下車後即將官評西的機車鑰匙關掉，官評西也
    一同下車，我就問官評西我問你一件事你要老實講，有人告
    訴我你與我太太有不正當男女關係，是真是假你老實講，官
    評西回答說沒有，我又說有沒有不用講，褲子脫下來看你睪
    丸旁有無一顆痣，有沒有我就知道，官評西就自行脫下褲子
    要讓我檢查，我站在官評西的前面後，蹲下來要檢視時，就
    用雙手抓住官評西之睪丸，官評西大喊一聲就用拳頭毆打我
    的頭部，我生氣就從我預藏在右前褲袋之小刀（該小刀長約
    七吋，塑膠柄，暗紅色）往官評西的胸前刺了一刀，官評西
    就側身倒地了，我推了官評西一下，見官評西沒有反應，我
    就自言自語說你會『啾』（台語音，意指男人好女色），我
    就將你的陽具割掉，當我在割官評西的陽具時，官評西的右
    手有反應要將我的手撥開，有沒有割傷他的手我不清楚，我
    割下官評西的陽具後，就隨手丟在最前面的排水溝內，凶刀
    就在地上泥沙擦拭後放在我的右前褲袋內，我再隨手拿附近
    的黃色塑膠袋蓋在官評西的屍體上，我怕塑膠袋被風吹走，
    就拿附近的板模蓋在塑膠袋上，蓋好後我就再騎官評西的機
    車騎到六筒檳榔攤後方的空地停放，在換騎我的機車返家，
    當要到我村莊前，我在（再）把兇刀丟棄在一農田排水溝內
    ，再返家洗澡」云云（詳警卷二頁反面至三頁反面）。嗣於
    檢察官偵查中復供稱：「（你騎官評西的機車棄置在六間檳
    榔攤後庭院後該機車鑰匙置於何處？）仍插在機車上未取走
    …」云云（詳偵字第五一一五號卷六四頁）；「我八十九年
    四月三十日下午三點多在太保市後潭紅綠燈，我看到官評西
    騎機車，我就攔下他，我拿一油桶說我機車沒油，叫他載我
    到橋下，他載我到橋下後，我將他機車熄火，我問他說我弟
    弟跟我說你與我太太有關係實不實在，他說沒有，我說你生
    殖器旁是否有顆痣，叫他脫下褲子，官評西就把褲子脫掉，
    因為當時沒有人，我一手抓住他的睪丸，一手抓助他的陰莖
    用力掐，他會痛叫了一聲，用手打了我的頭一下，我就生氣
    ，當時我身上有帶刀子就拿去刀子刺他的胸部的地方一刀，
    官評西就手一著胸部倒下去，我以為他假的，用手撥了一下
    ，他真的躺下去，我才發覺他死了，我生氣就說你會『秋哥
    』，我把你的陰莖割掉，我就用刀子把他陰莖割掉，丟到旁
    邊水溝，就拿旁邊黃色的塑膠布蓋住他，並拿旁邊的模板蓋
    上，就騎他的機車回來，騎到後潭的紅綠燈旁邊空地放著，
    騎我的機車回去…」云云（詳偵卷第五一一五號卷一六頁反
    面至一七頁）；又再於原審調查初訊時自白稱：「…原本我
    只是要將他的下體割下來，因為他跟我太太有染，我很氣，
    我並沒有要殺他的故意。沒想到一刀下去他就死了…是我弟
    弟說他有看到官評西有摟住我太太並摸我太太。官評西有包
    養很多女人…我確定是八十九年四月三十日下午三點多殺的
    …我說我的機車沒有油了，請他載我去添機車的油，到了東
    西快速道路涵洞處之後就沒有路，我跟他說機車就在那邊，
    我們二人就下車，他先把車子停好，我將機車熄火鑰匙仍留
    在機車上，下車後我跟他說有無與我太太有染，我跟他說我
    弟弟有看到你跟我太太有不軌的舉動，他說沒有，我就跟他
    說要他將褲子脫下來，我要檢查他下體有無一個痣，我是為
    了要騙他是要把他下體割掉，我的刀子是放在我的右前口袋
    。當時他站著我蹲下來檢查，我就用左手抓住他下體，我右
    手是空著，因為我抓住他的下體時，他會覺得痛就朝我頭打
    過來，我一氣就用右手拿刀子出來，他看到就跟我搶刀子，
    他搶輸我，搶時刀子有畫他的右邊腰際，可是那個地方傷的
    不嚴重，後來我就拿刀子朝他的左邊乳頭上方往下捅。他嗯
    了一聲就慢慢倒下去，沒有動靜了，我以為他是假裝的，我
    叫他他不應，然後推他一下，動也不動，我摸他的鼻子結果
    沒有氣了，死了。我將其下體割下來，因為我要他到閻羅王
    那裡都沒有生殖器，連那檔事都沒有辦法做。我將其下體丟
    到附近的水溝，水溝淺淺的。我將屍體用塑膠布遮著，上面
    蓋著板模，馬上我就騎他的機車走至我攔他的地方，將他機
    車放在那裡，我騎著我的機車回去。」云云（詳臺灣嘉義地
    方法院八十九年度重訴字第八號卷一第一八至二０頁，以下
    稱前案原審）。然依前述被害人屍體解剖檢驗結果及法醫石
    台平之說明，本件下手行兇之人應係近身貼近被害人，在被
    害人身體遭箝制之下而持刀朝被害人胸部戳刺，且依被害人
    左上胸部致命傷之托尾方向研判，兇嫌下手時，極有可能處
    於被害人左後上方之位置。且被害人身長一七０公分，胸寬
    二十六公分，胸厚二十一公分，體格中等（見相驗卷第四八
    頁反面），而庚○身型短小（其於本案原審供稱：伊體重只
    有五十八公斤，被害人官評西應該比他重，見本案原審卷二
    第九七頁），被害人體格較庚○壯碩，庚○欲正面突襲被害
    人一刀刺中被害人心臟致命部位，已屬不易，況依前開庚○
    自白稱被害人曾與之互搶刀子云云，顯見庚○下手時已遭被
    害人發覺，再衡諸庚○自稱「我就拿刀子朝他的左邊乳頭上
    方往下捅」，以其自稱之刺殺方式「由上往下桶」，實難想
    像如何可能造成被害人「左上胸部由八點鐘至二點鐘走向，
    並於二點鐘方向拖尾」之刺創傷，其上開自白已難認屬實。
  (二)再者，庚○上開自白稱其係於八十九年四月三十日下午三時
    許將被害人官評西殺害，惟據：(1)證人即被害人之侄子官文
    邦於警訊時及前案本院更一審調查時證稱：「我於八十九年
    五月一日八時四十一分，在鹿草加油站加油後由鹿草往太保
    方向行駛，大約於八十九年五月一日九時多在梅埔里南邊道
    路由南往北行駛時發現官評西騎機車在我前面…」（詳前案
    原審卷三第六九頁反面、本院前案上更一卷一第一六二頁）
    ；(2)證人賴呂碧於警訊時及前案本院更一審調查時證稱：「
    於八十九年五月一日九時許，我搭乘官文邦的自小客途經梅
    埔里南邊道路往北方向行駛，發現官評西騎在我們的前方同
    向行駛，官文邦就向我說三叔騎在前方，官文邦告訴我說官
    評西不是要去帶我媳婦回來嗎，我就告訴官文邦說不然你開
    快一點我問官評西看看…」（見前案原審卷三第七二頁反面
    、本院前案上更一卷一第一六０之二頁）；(3)證人傅連奇於
    警訊時及前案更一審調查時亦證稱：「我是八十九年五月一
    日上午九時許在太保市後潭里黃志誠診所前看見的…他（官
    評西）沒有騎車是用步行由水上方向往朴子方向靠黃志誠診
    所路邊行進…」（詳前案原審卷三第七六頁、本院前案上更
    一卷第一六二頁）；且證人官文邦、賴呂碧、傅連奇證稱被
    害人之穿著，確與被害人官評西陳屍於涵洞內之穿著相符，
    而證人官文邦亦提出於五月一日上午八時四十一分至鹿草加
    油站加油之發票，以佐證其所述，而前開發票亦附於前案原
    審卷內可資為證（詳前案原審卷三第七一頁）。庚○前開自
    白自稱殺害官評西之時間，與上揭證人官文邦、賴呂碧、傅
    連奇之證述，顯然不符。另據法務部法醫研究所關於被害人
    之死亡時間函覆稱「據官陳準證稱死者最後出現時間為八十
    九年四月三十日1600時，本案發現遺體時間為五月一日1745
    時。綜合解剖之所見，推估死亡時間為五月一日早餐後不久
    」此有法醫研究所八十九年十二月十九日法醫所八九理字第
    二二九三號函一紙可稽（見前案原審卷一第一一一頁）。綜
    據上開證人官文邦、賴呂碧、傅連奇之證述及解剖之報告，
    堪認被害人官評西死亡之時間應為八十九年五月一日上午九
    時之後早餐不久，是庚○前開自白於八十九年四月三十日下
    午三時許殺害被害人，顯與事實並不相符，不足為憑。
  (三)據證人庚○迭於本案原審、本院上訴審及本件更審審理時到
    庭證稱：己○○等人殺死被害人之後，叫我擔罪。實情乃係
    於八十九年五月一日上午九時許，由被告乙○○駕駛車號C2
    －3552號藍色廂型自用小客貨車，其乘坐於駕駛座旁，被告
    丁○○坐於中座左側，被告己○○坐於後座，在嘉義縣太保
    市後潭往鹿草之十字路口處，見被害人官評西騎車牌號碼LW
    V－880號機車抵達，即由被告乙○○佯邀官評西上車同赴鹽
    水喝花酒，被害人官評西即將機車停置於嘉義縣太保市後潭
    里三九二號前岔路六筒檳榔攤後方之空地後，甫上車坐於上
    開廂型車中座右側，即發現坐於後座之被告己○○，被害人
    官評西旋藉詞昨晚打麻將通宵不願同往，並擬下車，而被告
    丁○○就將被害人官評西抱住，不讓其下車。約三、四分鐘
    後，聽到被害人慘叫「哎呀你是要讓我死（台語）」後，就
    沒有聽到聲音了，當時我會害怕，我是趴在前座，直到高速
    公路涵洞橋下，我才回頭看。車門打開後，丁○○就把死者
    拖下車。己○○叫我去拿模板壓在上面等語（見本案原審卷
    二第九二、九三頁、本院上訴卷第一八三、一八四頁，本院
    卷第一六六至第一六八頁），觀諸其證述被害人遭殺害當時
    係由被告乙○○駕車，被告丁○○乘坐於自用小客貨車中排
    左側，並曾將乘坐於同排右側，警覺有異之被害人官評西抱
    住，而被告己○○則乘坐於後排等情，與本院依據被害人屍
    體解剖檢驗結果及法醫石台平之說明研判：本件下手行兇之
    人應係近身貼近被害人，在被害人身體遭箝制之下而持刀朝
    被害人胸部戳刺，且依被害人左上胸部致命傷之托尾方向，
    兇嫌下手時，極有可能處於被害人左後上方之位置，不謀而
    合，堪信庚○上開證述應相當貼近實情。又被害人官評西遭
    刺殺厚，於同日下午一時許，被告己○○駕車載同庚○至鹿
    草電信局前以電話卡打公用電話至鹿草派出所報案稱東西向
    快速道路下有人死亡等情，業據證人庚○於本案原審及本院
    上訴審審理時證述在卷（見本案原審卷二第九二、九三頁、
    本院上訴卷第一八三、一八四頁），而被害人官評西經法務
    部法醫研究所解剖，推估死亡時間為八十九年五月一日早餐
    後不久，有如前述，則證人庚○證稱：官評西是當天早上九
    時許上車，不久即在車上遭殺害乙節，核與上開法務部法醫
    研究所函所稱推估被害人官評西死亡時間為八十九年五月一
    日早餐後不久等情相符，益見庚○上開證述內容，確係依據
    親身經歷所為。以此對照前揭庚○不實之自白，則庚○於前
    案本院審理時供稱係被告己○○要求其扛起本案全部罪責，
    並以代為償還房屋抵押貸款等債務及供給生活費作為代價，
    其在警偵訊的自白，均是被逮前己○○就將犯罪案情錄音後
    再多次播放，叫其背記供出的等語（見前案本院九十二年度
    上重更(一)字第九一號卷第一０四頁），應非虛構。
四、又查：
  (一)據證人庚○於本案原審具結詰問證稱：「五月一日報案那天
    回來的路上他（指被告己○○）有拿三萬元給我；隔天五月
    二日又拿兩萬元來我家給我；五月五日去山上講擔罪的事情
    ，他拿十五萬元現金給我；五月七日又拿一萬五千元給我；
    五月十日或十一日，他叫我去合作金庫外面等他，他說不夠
    又進去領，他拿六十萬元現金給我要讓我去還貸款，後來我
    就騎機車去代書那邊，己○○有跟在我後面，他看到我進去
    代書那邊，他車子才開走；五月十三日拿一萬五千元；五月
    二十日拿十萬，五月二十三日拿三萬五千元還是五仟元」等
    語（見原審卷二第九四頁）。而證人庚○與被告己○○係同
    宗之親戚，業經被告己○○於本院中供述在案（見本院上訴
    卷第六二頁）；且被告己○○平日就時常給與金錢，自八十
    九年三月間起，前後四次教唆其殺害官評西，迨官評西死後
    ，被告乙○○、丁○○同車載其至南投日月潭嶺頂某茶園，
    要求其扛起本案全部罪責，當場給付十五萬元，己○○並表
    示願代其償還房屋抵押貸款等債務及供給生活費。遂於五月
    七日己○○在其住處附近給付一萬五千元，另於同年月十日
    囑其同至嘉義市某信用合作社領六十萬元交付，又分別於五
    月十三日、二十日、二十三日在其住處或後潭里路上給付二
    萬五千元、十萬元、五千元。又同年六月六日由乙○○、丁○○駕車載其與己○○及己○○不知情之妹婿黃文智共乘一
    部車，至嘉義縣水上鄉南和村南和療養院工地談判，然大家
    仍在黃文智面前隱瞞案情，向黃文智佯稱：「己○○殺伊的
    女友，叫他頂罪」，黃文智就說：「那要請你幫忙」，當場
    交付三千元，並稱以後再給十五萬元。同年六月二十七日由
    乙○○、丁○○駕車載其至嘉義市某律師（嚴庚辰律師）事
    務所與己○○、其妹婿黃文智會面，給付十五萬元，並要求
    其簽立悔過書一紙；同年七月十日乙○○、丁○○代己○○
    出面交付六十萬元以供償還房屋抵押貸款債務，並將其載至
    臺灣銀行嘉義分行前，由其轉交給其子賴振雄電匯給代書鍾
    淑卿以為清償等情，復據證人庚○於原審時具結證述在卷（
    見本案原審卷二第九十至九十五頁）。參照被告己○○於警
    訊時亦有供稱：「陸陸續續大約有十餘次，我都遵照他的要
    求，金額大都是一萬餘元至五萬元不等，最多的一次是十五
    萬元…合計…大約有三十餘萬元…」（見警卷七頁反面），
    又於本院前案審理時供證稱：「（案發前、後，你是否經常
    給庚○三千或五千的錢？）我是在案發後有給他一次三千元
    ，案發前他在我工廠工作，也常常向我拿二千、三千、五千
    …」等語（見本院前案九十一年上重訴六一０號卷第一０七
    頁），足見證人庚○經常向被告己○○索取金錢，而被告己○○亦應其所求。且己○○復證稱：「（庚○問五月五日你
    是否載我去茶山〈指南投日月潭嶺頂某茶園〉）？有的，…
    」「（庚○問八十九年六月六日你是否和你的妹婿〈指黃文
    智〉載我去工地〈指嘉義縣水上鄉南和村南和療養院工地〉
    ）？…六月六日我才約人才載他去的，當時我沒有向他說話
    ，是我妹婿（黃文智）和他（指庚○）講的」等語（見本院
    前案上重訴字第六一０號卷第一○九頁）；又於本院前案九
    十二年上重更一審調查時具結證稱：「那天在南和療養院的
    時候，（庚○）就跟他（指黃文智）說你舅子在外面有一女
    人，…乙○○、丁○○有去，但他們沒有加入談判」「（你
    有無載庚○去你的茶園，何人開車？）有的，…車上有乙○○、蕭顏春（應是指蕭元順）」「早上八點多載他（指庚○
    ）去茶園，乙○○、丁○○都有一起去」等語（見本院前案
    上重更一第九一號卷二第三八至四一頁）；而證人蕭元順對
    於至南投茶園一事，在本案原審亦證稱：「我坐後座跟乙○○一起坐，己○○駕車，庚○坐他旁邊。」等語（見本案原
    審卷二第十九頁），核與證人庚○證述情節相符，已堪信庚○上開證述確屬實情。
  (二)據被告乙○○於前案原審具結供證稱：「（有無與庚○一起
    去老人院〈嘉義縣水上鄉南和村南和療養院工地〉？）有，
    是水上鄉南和村，那天有我、被告（指庚○）及一個己○○
    當兵的朋友（指黃文智）、己○○、丁○○也有去，我有看
    到被告（指庚○）和己○○當兵的朋友一起講話」等語（見
    原審前案八十九年重訴字第八號卷二第四六頁），且被告乙○○、丁○○於本院前案九十二年上重更一審調查時不否認
    有一起去上開療養院工地及茶園（見本院前案上重更一第九
    十一號卷二第四七、四八頁），益證庚○前揭證述屬實，且
    可見被告乙○○、丁○○與被告己○○關係密切，被告乙○○、丁○○常與被告己○○同行，隨時都聽從被告己○○使
    喚至明。
  (三)關於庚○前揭證稱在嘉義市律師事務所與己○○及其妹婿黃
    文智會面，渠等給付十五萬元乙節，據證人庚○於原審審理
    時證稱：「本來那個十五萬元是要給呂明松，因為我騙己○○說呂明松也知道他殺死官評西的事情。六月二十六或是二
    十七日乙○○和丁○○載我去嘉義市○○道是代書還是律師
    那邊，己○○叫我寫悔過書，丁○○、乙○○、黃文智及己○○還有一個說是刑事的人都有在場，本來我說如果是要寫
    悔過書證明我有殺死人我不要寫，後來他們說悔過書只是要
    證明呂明松不可以再跟己○○拿錢，我就簽了，丁○○要做
    見證人他也不敢簽，我就幫丁○○簽他的名字。」等語（見
    本案原審卷卷二第九四頁），核與(1)被告己○○在本院前案
    到庭時證稱：「悔過書是六月二十七日寫的，是被告（指庚○）寫給我的，我簽名，也有付十五萬元給他」等語（見本
    院前案九十一年上重訴字第六一０號卷第一○八頁）；(2)被
    告丁○○於前案原審審理時證稱：「那天被告（指庚○）叫
    我載他去律師事務所，是被告（指庚○）指地點叫我去的，
    那天車上有我和乙○○，乙○○是我找去的，到了律師事務
    所時，看到律師是男的，現場還有己○○在場及一個我不認
    識的人，他們在那裡有一些爭執，己○○叫被告（指庚○）
    要寫悔過書才要將十五萬元給被告（指庚○）．．．」等語
    （見前案原審八十九年重訴字第八號卷二第四四頁）；(3)被
    告乙○○於本院前案審理時證稱：（庚○要去律師事務所那
    邊是乙○○載他去的？）是被告（指庚○）叫我去載他去」
    「（你載庚○去律師事務所那邊，車上還有誰？）丁○○」
    等語（見本院前案九十二年上重更一字第九一號卷二第四五
    、四六頁），並於原審前案證稱：「（己○○有拿多少錢給
    庚○？）十五萬元…」（見原審前案八十九年重訴字第八號
    卷二第四七頁）；(4)被告己○○之妹婿即證人黃文智於原審
    前案調查時證稱：「當時有我、被告（指庚○）、己○○、
    被告跟他朋友一起去，己○○跟庚○的朋友教庚○寫，庚○
    照著己○○所唸來寫，己○○照擬稿唸，錢是我叫己○○在
    律師事務所旁的提款機領的，庚○在寫時，我就將錢放在桌
    上…」等語，悉相符合（見原審前案八十九年重訴字第八號
    卷二第二一六頁），且有悔過書一紙附卷可參（見偵卷第五
    一一五號七三頁），是除六十萬元外，被告己○○先後至少
    交付庚○數十萬元，亦應無疑。
  (四)被告己○○雖否認曾透過他人交付六十萬元予庚○，惟據被
    告丁○○於原審前案審理時證稱：乙○○叫我跟他去庚○的
    兒子那裡，要拿六十萬元給庚○兒子，下車時我有看到庚○
    自己拿六十萬元給他兒子等語（見前案原審八十九年重訴字
    第八號卷二第四三頁），另據證人即庚○之子賴振雄於警訊
    時供稱：我父親於八十九年七月中旬左右在臺灣銀行嘉義分
    行前拿六十萬元，叫我寫匯款單，把六十萬元匯給鍾代書等
    語（見前案原審八十九年重訴字第八號卷三第七七頁反面）
    ，復於本院上訴審審理時證稱：伊父親八十九年七月十日，
    有拿一筆錢，由伊幫他匯款等語（見本院上訴卷第一七九、
    一八０頁）；另證人即代書鍾淑卿於前案原審審理時亦證稱
    ：「（為何通聯紀錄中稱有人要替庚○還錢，且接到那人電
    話？）是小姐接到的，有人要給庚○六十萬幫庚○還錢」「
    （是否六十萬元都是那人還的？）對…那人說要看到收據，
    說庚○會來拿…」（見前案原審八十九年重訴字第八號卷二
    第九三、九四頁）等語；復於本院前案更一審時證稱：「該
    筆六十萬元有匯到我嘉義市農會帳戶，有用來清償庚○向陳
    阿柳的借款」等語（見本院前案九十一年上重更一卷二第卷
    二第一０三頁）；於本院本案上訴審審理時，亦具結證稱：
    庚○有打電話告訴伊說，有人要匯六十萬元到伊那邊，幫他
    還債，要伊幫他辦理塗銷，在伊印象庚○要留二十萬元，伊
    有告訴他這樣無法塗銷，又伊會在電話中說用匯錢方式會牽
    涉到伊，是庚○要留下一些錢下來，不想塗銷，但伊沒有照
    匯錢的數目辦理塗銷，怕事後匯款之人會來找伊等語（見本
    院上訴卷第一六０頁）。另證人陳素梅於前案原審審理時亦
    證稱：「（你是否有接過電話說要幫庚○還錢？）有。他說
    要幫庚○把整個錢還完，他是男生，我問他是誰，他說他是
    要幫庚○還錢的，他打電話來說要幫庚○還錢，我就把電話
    轉給鍾代書．．．」等語（見前案原審八十九年重訴字第八
    號卷二第一六八頁），核與鍾代書事務所某女子於八十九年
    七月十日電話中所述：「那個人有打電話來說要匯的…」；
    證人鍾淑卿於電話中稱：「人家要給你還，你不要還完，這
    樣好嗎？…人家要幫忙你，你再給他歪（截留款項），這樣
    人家對你沒信心…」「我是想，如果你要這樣做，乾脆叫他
    不要用匯的，因為匯的會牽涉到我，你乾脆去拿現金來，不
    要用匯的，你還多少隨在你要不然匯到我帳戶沒有給他處理
    萬一以後他要對我怎樣我會有事情的你知嗎？」相符（參照
    通訊監查譯文，偵卷第五一一四號八頁）。另依前開通聯紀
    錄所載，庚○乃係與鍾代書商議將前開貸款取出一部分，而
    不要完全清償，倘係庚○本人以自己之金錢償付前開貸款，
    其儘可將部分之款項挪用，要無與鍾代書商議，請其幫忙之
    理，足見證人庚○用以清償貸款之六十萬元，確係由他人出
    資為庚○償付甚明。
  (五)再參照同日庚○之女賴金花亦於電話中向庚○配偶賴劉月霞
    稱：「媽，我問『雄仔』說他中午在銀行辦事時，剛好爸打
    電話給他，打大哥大給他，六十萬元拿給他匯的，他說與我
    們本村一個人開車去，六十萬元就是匯給代書的，就是貸款
    厝那個，算說那條錢還清就是，我問爸你向人家借錢不用還
    嗎，他說不用還，我也問長仔（己○○）是否有什麼秘密，
    他說他沒有事情，他希望把厝拿回來就好了，他下午跟我講
    的…」，此有通訊監察譯文表一紙附卷可憑（見偵卷第五一
    一四號第一三頁）。而被告乙○○於警訊時雖供稱：「庚○
    委託我簽賭六合彩賭博是於八十九年六月底（詳細日期我已
    經忘記）共簽賭五個號碼，二星、三星、四星連碰，每碰五
    十元，該期六合彩庚○所簽的號碼共四碼，贏得六合彩彩金
    四十幾萬元…庚○因有房屋貸款六十萬元，簽中六合彩賭金
    四十幾萬元，因當期我也簽中六合彩賭金二十幾萬元，庚○
    即向我借款十二萬元，湊足六十萬元後去還房屋貸款…」云
    云（見原審另案八十九年重訴字第八號卷三第五九頁），於
    前案原審並證稱：「（庚○有無叫你幫他簽六合彩？）有，
    中了四十七萬餘元，我幫他添了十二萬元還貸款…是向阿義
    簽的，阿義是組頭，我是在釣魚場認識『阿義』，也是在釣
    魚場向阿義簽的，也是在釣魚場領錢的…」「（庚○向你借
    十幾萬，利息如何算？有無寫借據？有無設定抵押權？）都
    沒有，因為都是同村的人，我跟庚○一起簽，所以就借給他
    ‥‥庚○簽二、三、四星，簽六支，一支五十元，總共三百
    元，中四十七萬多元，我簽五支，二、三星，中二十多萬元
    …」云云（見前案原審八十九年重訴字第八號卷二第一四０
    、一四三、一四四、一七二頁），惟被告乙○○就庚○所簽
    六合彩之支數，先後所述不符（按六合彩二、三、四星連碰
    係二十三組），且與庚○此前所稱贏得之款項亦不相符。另
    被告乙○○就何時向阿義拿錢，於本院前案調查時先稱係前
    一天（即七月九日），經原審另案質疑七月九日係星期日，
    如何得取得六十萬元現金，復改稱應是前二、三天（見原審
    另案八十九年重訴字第八號卷二第一四四頁）；又稱：「（
    你贏得的錢，除了借給庚○以外所剩的錢在何處？）我還錢
    給別人，還六萬多給蔡金貫…」云云（見原審另案八十九年
    重訴字第八號卷二第一七二頁），然庚○乃一嗜賭之人，且
    平日偶而為人打雜維生，手頭顯非寬裕，被告就此應知悉甚
    稔，要難想像其竟有可能願意無條件借款予庚○而不清償其
    借款，是其就此所述顯與常情有違，不足採信。再參照證人
    庚○於本院上訴審審理時明確具結證述：六十萬元是己○○
    拿出來的，並叫丁○○、乙○○二人載著伊去嘉義巿中山路
    的土地銀行前面等語（見本院上訴卷第一九三頁），益證被
    告乙○○所述與庚○共同簽發六合彩云云，並非實在，被告
    乙○○執此所辯，尤非可採。綜據上情以觀，有關庚○用以
    清償六十萬元之貸款既非得自其簽賭六合彩之彩金，且係他
    人出資為其清償，參酌被告己○○復向庚○之女賴金花稱他
    只希望房子拿回來就好了等情，則庚○稱六十萬元係被告己○○出資，應為實在。證人庚○於本案原審審理時證稱，己○○從頭至尾給他一百七十幾萬，包括還貸款的六十萬元，
    應非子虛（見本案原審卷二第九十五頁）。至證人林秋絨於
    本案原審時供證：「阿義」組頭，有一次來伊釣魚場，有說
    「武田」（即指被告乙○○）有中六合彩，但伊不知中了多
    少，亦未看到「阿義」拿何東西姶「武田」，伊也沒有注意
    「武田」身上有多了什麼東西，這事是幾年幾月幾日之事，
    伊記不起來云云（見原審卷二第三七、三八頁），然審酌其
    上開證言，對於所謂被告乙○○中了六合彩，是何年何月何
    日發生之事，中了多少，如何交付彩金等情，均不知悉，豈
    有只選擇記憶被告乙○○中六合彩之事，且查被告乙○○所
    謂共同簽中六合彩之事，並非實在，有如前述，是林秋絨上
    開證言，不足採為被告乙○○有利之認定，併此敘明。
  (六)被告己○○雖辯稱其係遭庚○以官評西命案要脅，故而陸續
    給與金錢云云，然被告己○○與嘉義警察局水上分局三組組
    長楊水彥、偵查員魏童昆私下時有電話聯繫，此有嘉義憲兵
    隊九十年八月二十九日、九月三日（九０）轅民字第六八四
    、六九八號函附通訊監察報告所在電話通訊內容足稽，而該
    通訊內容均屬前述合法通訊監察所得之電話談話內容（見原
    審前案八十九年重訴第八號卷二第二二九、二三○頁、第二
    三九頁至第二四一頁），且其與刑事警察局警員鄭正益亦屬
    熟識，業據證人黃碩傑、鄭正益分別於本案原審及前案原審
    具結證述在卷（見本案原審卷二第五頁至十一頁及前案原審
    八十九年重訴字第八號卷二第二○四、二○五頁）；而被告
    乙○○、丁○○亦隨時都聽從被告己○○使喚。反之，證人
    庚○年紀較大，矮小削瘦，平日無固定工作，為從事臨時打
    雜之人，人單勢孤。果若被告己○○確未涉及官評西命案，
    要無畏懼庚○任意攀誣之理，亦無需忍受庚○無度需索，乃
    至於本件命案發生後，前後陸續應庚○索求給付其一百七十
    萬餘元，甚而出資代為清償其抵押借款六十萬元，準此以觀
    ，被告己○○陳辯稱其未涉及官評西命案，已難採信。又被
    告乙○○、丁○○於本件命案發生後，四處跟隨己○○在上
    開療養院工地、茶園、律師事務所積極參與善後，與庚○周
    旋，甚至代為送款六十萬元與庚○，在在足徵證人庚○證稱
    ：被告己○○、乙○○、丁○○載伊至上開茶園，要求伊扛
    起本案全部罪責，被告己○○並允諾代為償還房屋抵押貸款
    等債務及供給生活費為報酬等情，並非虛構。
  (七)至於被告丁○○於原審辯稱案發當日上午十時許，伊人在高
    雄找友人張榮發云云。然據證人張榮發於九十四年三月十七
    日原審時證稱：八十九年時，被告丁○○通常一個月會去找
    他二、三次，八十九年五月一日當天丁○○有去高雄找他，
    那天晚上在他家吃飯云云，然其於事隔將近五年後，對於將
    近五年前案發當日被告丁○○在其住處吃飯乙節，猶能記憶
    如此清晰，其超乎常人之記憶力，已難遽信，且關於案發當
    晚相關人等的用餐位置，證人張榮發復證稱不記得了（以上
    見原審卷二第二十一頁至三十三頁），且證人張榮發上開證
    述：被告丁○○通常一個月會去找他二、三次乙節，果屬實
    情，則以一年計算應不下數十次。在無特別的情況下，證人
    張榮發竟能明確記憶約五年前的五月一日，被告丁○○有去
    找他，其證詞顯然不符常情。再參之證人張榮發前於偵查中
    已證稱：八十九年五月一日伊想不起來在何處，伊無法確定
    丁○○有去找伊等語（見九十三年度偵字第二四五一號卷第
    一四五頁），足證人張榮發所言，不足憑信。
  (八)又據證人庚○在原審審理時證稱：「己○○告訴我，官評西
    的弟弟官龍年的會錢標走，會錢都不給，己○○要告他，官
    評西出來幫官龍年講話說不用理己○○。還有他親叔叔已經
    死亡，他的太太就是己○○的嬸嬸被官評西霸佔，經常在他
    們那裡出出入入很囂張。還有己○○跟他嬸嬸的土地地界分
    割，官評西出面替他嬸嬸講話出力，使己○○很不甘願。」
    （見本案原審卷二第九十一頁）。參以證人官朝基於本院前
    案調查時證稱：己○○很多年前，因蓋房子的問題與其嬸嬸
    賴陳墳發生問題，我爸爸官評西有幫其嬸嬸賴陳墳說話，己○○很不滿，此外，我知道我爸爸與賴陳墳聽說有交往等語
    （見前案原審八十九年重訴字第八號卷一第七一頁）；又證
    人官龍年於本院前案更一審調查時證稱：己○○有跟我的會
    三會，會錢都有繳，也都收了，起先我有拿給他太太十多萬
    元，一會一萬元，他說沒有，後來有處理好。己○○跟的會
    我有事先予以標走，因而發生糾紛，官評西有跟我說他有跟
    己○○說好了，叫我不要煩惱，起先己○○說我標走他一會
    ，但事實上我有跟他標一會，標走後，己○○就不繳會了，
    都是我幫他在繳，官評西跟己○○怎麼講我不知道等語（見
    本院前案九十一年上重更一卷二第七八、七九頁），足見被
    告己○○與官龍年間確因標取合會金之事發生爭執，官評西
    並曾介入處理渠等之爭端。另據證人賴陳墳於警訊時陳稱：
    「我曾擔任官評西之長工，協助田裡的工作…我於八十九年
    四月二十四日早上到太保市後潭里黃志誠診所看腳傷，適巧
    遇到官評西，而託官評西至太保戶政事務所申請我三子賴榮
    輝之印鑑證明，而於同日約十二時官評西拿印鑑證明至我家
    給我…我有將太保市農會存款簿及印章委託官評西代繳農保
    費、水費…」（見原審另案八十九年重訴字第八號卷三第五
    四、五五頁），參酌證人官陳準於警訊時益證稱：「官評西
    結交一位二十幾年的女朋友，叫賴陳墳，住太保市梅埔里八
    鄰六十號…賴陳墳的丈夫已經死亡三十幾年…」等語（見警
    卷第一四頁反面）；而賴陳墳尚有一子居於梅埔里，業據其
    證述明確（另案原審八十九年重訴字第八號卷三第五四頁反
    面），其竟將代繳農保費等雜事委託官評西處理，並交付相
    當重要之存款簿及印章，足見證人賴陳墳與被害人官評西之
    關係非比尋常，是證人庚○就此所為之證述，亦非虛構。而
    賴陳墳之夫業已過世，被害人官評西乃係有婦之夫，渠等非
    比尋常之關係，於民風純樸之梅埔里鄉間，自易引發他人議
    論。觀諸被告己○○與賴陳墳均居住於嘉義縣太保市梅埔里
    六十號（同號不同戶），被告己○○自幼即眼見其嬸嬸賴陳
    墳與官評西來往密切，耳聞他人之竊竊私語，且賴陳墳與其
    復因建屋地界問題，被害人官評西曾出面為賴陳墳說話，又
    其與官評西之弟官龍年間合會金問題，亦曾與官評西發生齟
    齬，則被告己○○因此種種遠因近因而心生不滿，認為其賴
    家人受官評西欺侮，進而起意殺害而為報復，應堪認定。再
    者證人庚○於本案原審時並證稱：己○○自八十九年三月間
    起，在嘉義縣太保市後潭里等地，前後四次教唆庚○殺害官
    評西等語（見本案原審卷二第九０頁），參以證人庚○於本
    院上訴審審理時亦證稱：伊假釋出獄作零工及抬棺材維生等
    語（見本院上訴卷第一八七頁）；證人即庚○之妻賴劉月霞
    於警訊時證稱：「（庚○假釋出獄期間從事何業？）做零工
    、抬棺、除草，施肥等工作．．．因庚○時常在監獄關，出
    獄後又無固定職業，時常伸手向我要錢，我開小雜貨店，一
    天賣沒幾百塊，哪有錢給他」（見前案原審八十九年重訴字
    第八號卷二第一○六頁反面、一○七頁）；另被告乙○○於
    警訊時供稱：「（你是否知道庚○平時有何嗜好？）下象棋
    、打麻將及簽賭六合彩…」（見前案原審八十九年重訴字第
    八號卷三第五八頁反面）等語，而證人庚○所有位於嘉義縣
    太保市梅埔里六四號之房、地亦遭其用以貸款六十萬餘元，
    業經證人鍾淑卿於警訊時證稱：「庚○於八十八年十月二十
    七日：借貸新臺幣四十萬元…另於八十九年三月六日再…借
    貸新臺幣二十萬元…」（見前案原審另案八十九年重訴字第
    八號卷三第七九頁反面），復參酌庚○之妻賴劉月霞亦於電
    話中向庚○之女賴金花稱：「就是有錢，這兩天都賭到天亮
    才回來…」（見八十九年度偵字第五一一四號卷二頁）。綜
    據上開證人所述，庚○於出獄後並無固定之工作，且其嗜賭
    ，尚將其所有之房屋土地貸款六十萬元，並已花費殆盡，案
    發當時已處於經濟窘境，被告己○○囑其殺害官評西，自會
    給予相當好處，此點亦可從事後庚○不斷伸手向被告己○○
    要錢，而被告己○○亦不斷供應其資金等情可證，則此情形
    下被告己○○縱對庚○有所要求，庚○亦難推辭，且被告乙○○、丁○○與己○○關係密切，渠等隨時都聽從被告己○○使喚，有如前述，則於被告己○○提議夥同殺害官評西時
    ，被告乙○○、丁○○與證人庚○等人自必與之附合，故渠
    等四人在被告己○○主謀之下，萌生殺人之動機並發生犯意
    聯絡，亦堪認定，被告及渠等之辯護人辯稱被告等人無殺人
    之動機云云，無可採信。至於證人官清帆於本院上訴審審理
    時，雖到院證稱：與被告己○○沒有交往，己○○是我長壽
    會的顧問，他與官評西的交情如何，伊不知道等語（見本院
    上訴卷第一五九頁），其證述與本案事實既無關聯性，自不
    足為有利於被告己○○之認定，附此敘明。
  (九)又被告己○○於警訊中供稱：「…我剛從嘉義市送茶葉回家
    後，騎機車外出，在梅子厝內的一家碾米場遇見庚○向我招
    手，我即停車與他交談，他告訴我說『事情已經處理好了』
    ，我問他是何事，他便告訴我是官評西的事，並向我要三萬
    元，隔日（五月一日）下午我便至他家給了庚○二萬元，但
    是庚○他說還差一萬元，我於五月二日再將剩下的一萬元交
    給他」等語（見警卷第七頁），由被告己○○供述內容觀之
    ，被告己○○於主觀上確已就擬殺害官評西之事，與庚○事
    先達成某種程度之共識，否則焉有庚○稱：『事情已經處理
    好了』『官評西的事』，被告己○○即明白庚○所指為何，
    進而陸續給予金錢之理。再者，被告己○○於警訊時供稱：
    「又隔了幾天，庚○又來向我要錢，我便質問他為何一再向
    我拿錢，他便恐嚇我如果不將錢交出，便要說這件案子官評
    西命案是我唆使他做的，要將我拖下水，如果被警方查到，
    一定要誣指是我教唆的，我認為此事人命關天，我很害怕屆
    時真的被他陷害，所以只好任由他勒索．．．」等語（見警
    卷第七頁）；於前案原審審理時復證稱：「（你為何會如此
    大方一直給錢呢？）他說官評西已經被殺死了，說我不能告
    訴別人，如果我說出去的話，要說人是我殺的…又說官評西
    被殺死之事，要我不要跟別人說，說如果我說出去的話要讓
    我死，我說這事不能開玩笑，為何要跟我講」「（他跟你這
    樣講你有何反應？）我跟他說，叔叔不能為了這點錢，是不
    能開玩笑的，要錢不能用這種方式」（見前案原審八十九年
    重訴字第八號卷三第九○、九一頁），然前岸原審審理時詢
    問被告己○○有何反應，而其回答絲毫未稱其感到害怕等一
    般人所應有之反應（見前案原審八十九年重訴字第八號卷三
    第九一頁），顯非正常，益徵其上述「庚○以這件案子官評
    西命案是我唆使庚○做的，庚○要將我拖下水，以此恐嚇取
    財」乙節並非實在。另被告己○○於警訊時供稱：「大約是
    在案發後的五、六天後，我邀他至南投霧社鄉茶山載茶葉」
    （見警卷第八頁）等語；於原審另案時復具結證稱：「（你
    叫庚○去老人院做何事？）被告（指庚○）說要去看一看，
    所以我載他去，乙○○、丁○○和我帶被告（指庚○）一起
    去。那天我妹婿也有去，因為被告（指庚○）又要跟我要錢
    ，所以我叫我妹婿跟我一起去」等語（見前案原審八十九年
    重訴字第八號卷二第一九二頁）。然被告己○○既已明知庚○涉及官評西命案，且以此要脅，依據常情，避之唯恐不及
    ，惟被告己○○卻反乎常情，竟主動攜同庚○至南投茶山及
    老人院等人煙罕至之處查看，倘非與庚○間又要事相商，別
    無可能，故證人庚○證稱渠等至南投茶山商議為警查獲後由
    伊扛罪之供述，應可採信。另參酌通訊監察譯文表（見偵卷
    第五一一四號卷二頁正反面）所載，賴劉月霞（Ａ）與賴金
    花（Ｂ）於八十九年六月二十八日電話中稱：「Ｂ：為何長
    仔（己○○）要給他十五萬。Ａ：不知道怎樣威脅人家，我
    就跟他講沒賺，光在賭博錢從那裡來，我剛剛叫己○○來問
    …Ｂ：是什麼原因他要拿錢給他？Ａ：我也不知道，他也不
    講出，他長仔叫我不要吵惦惦看。Ｂ：可能他另有打算。Ａ
    ：這我不知道，不要講，他說他錢已經被他拿很多，我就跟
    他說：你這十五萬不用三日就沒有，真夭壽賭整夜都沒有回
    家，己○○曾經來我們家，他說他不講給我聽，他太太也會
    哭給我聽，我回答他說我也無法講什麼，你就不要給他就好
    ，要不然叫我怎麼做，他叫我惦惦看到時就知道，我說這些
    花完又要怎樣？Ｂ：這樣他可能有打算，目前只要我們出庭
    出面時就是說我爸爸很兇，兇得很過分…」等情，可見被告
    己○○實際之表現與其於警訊供稱很害怕云云，並不相符，
    反而係有所準備而給予庚○金錢，並將訊息透露予庚○之妻
    女，以求彼等之配合。
  (十)再參以通訊監察譯文表所載，庚○（Ｃ）於八十九年七月二
    十八日打電話予呂明松（Ｓ）稱：「Ｃ：我告訴你都不要打
    電話給我。Ｓ：為什麼。Ｃ：電話都有錄音啦。Ｓ：為什麼
    ？Ｃ：因為那件事好像有反常。Ｓ：那件事人不知道？Ｃ：
    可能那邊大概知道。Ｓ：女的那邊。Ｓ：什麼。Ｃ：免不了
    人家會知道，可能人家也心裡有數」（見偵字第五一一四號
    卷六頁正反面）。就此，據證人呂明松於前案原審審理時證
    稱：「之前被告（指庚○）有跟我說，己○○對他女朋友很
    不滿意，叫被告（指庚○）去殺掉他女朋友，結果被告（指
    庚○）沒有去殺，己○○就叫別人去殺，這件事被被告（指
    庚○）知道了，被告（指庚○）就叫我打電話去跟己○○要
    錢…」（見前案原審八十九年重訴字第八號卷二第二三、二
    四頁）。惟官評西命案案發於當時因兇手將官評西之生殖器
    官截斷，曾經報紙大幅報導，證人呂明松與庚○間並非至交
    好友，亦非患難之交，僅係曾同於監獄服刑之牢友，業據呂
    明松證述明確（見同上第八號卷二第二四頁），且呂明松並
    未涉及此案，庚○焉有將自己殺害官評西之事據實以告之可
    能，是庚○縱曾向呂明松謊稱被告己○○要其殺害其女友云
    云，亦無非聲東擊西，掩人耳目而已。
  (十一)又被告己○○於八十九年八月二十九日警訊時曾供稱：庚○
    於八十九年四月三十日下午十六時許，於碾米場旁向其稱已
    將官評西殺害，並向其勒索等語（見警卷第七頁），復稱：
    「（庚○有無向你透露官評西命案之過程？）有的，大約是
    在案發後的五、六天後，我邀他至南投霧社鄉茶山載茶葉，
    庚○告訴我，他是以摩托車故障為由，要官評西載他前往取
    車，將官評西騙到現場後，質問官評西是否與庚○之妻有染
    ，並要求官評西把褲子脫下，看其陰囊旁有無一顆痣，後來
    便把他殺了，事後將其機車騎回來放在後潭，並在隔天打電
    話報案」等語（見警卷第八頁）；又其此前於八十九年六月
    三日於刑事警察局偵二隊三組以秘密證人身分報案稱：「（
    一）於八十九年四月三十日約十五、十六時間，在嘉義縣太
    保市梅埔里附近一家碾米場旁，己○○騎機車途經該處，庚○於路旁叫住他，並稱皮仔已經讓我做掉了…（二）至五月
    一日（即案發後之隔日）下午，官評西即被民眾發現陳屍於
    鹿草鄉的東西向快速道路涵洞下，大約隔了一個星期，己○○為了要明白庚○為何要殺官評西，便主動約庚○至南投霧
    社採茶，庚○便告訴己○○，因為庚○出獄後聽其胞弟說於
    庚○在監服刑的期間，懷疑他太太與官評西有染，關係曖昧
    ，因此要報復官評西，將官評西殺死後並將他的生殖器割掉
    ，並說在案發後的隔天五月一日還自己打電話到派出所報案
    發現屍體…」（見偵卷第五一一四號卷第一八頁反面、第一
    九頁），而庚○嗣依己○○所述於悔過書中載稱：「因於『
    民國八十九年四月三十日』至六月間，以自己涉及官評西命
    案為由…」等語（見偵卷第五一一五號卷七三頁）。然庚○
    上開悔過書所述之犯罪時間及地點均屬不實，已如前述，被
    害人官評西於八十九年四月三十日十六時許尚於梅埔里梅子
    厝二之二號北方巡視農田，業據證人陳清界於警訊時證述明
    確（見同上第八號卷三第七四頁反面），斯時被害人官評西
    尚於梅埔里附近，庚○斷無於八十九年四月三十日即向被告
    己○○陳稱已殺死官評西並勒索錢財之可能，顯見己○○報
    案所述不實。另參諸證人庚○本院上訴審審理時證稱：於警
    訊有供稱係於八十九年四月三十日，將被害人官評西殺害等
    語以觀，亦足見庚○及被告己○○二人在供詞上有某一程度
    之配合，蓋被告己○○果如其所陳述，僅係一遭庚○威脅之
    被害人，焉有配合兇嫌庚○為不實陳述之理。被告己○○並
    非警員，案發當時亦未曾與警員聯絡檢舉庚○，且其既遭庚○恐嚇威脅，又豈有可能主動找庚○查探案情之理，是被告
    己○○稱其邀庚○至茶山，經庚○告知其案情云云，顯與常
    情有違，其所以知悉案情之原因，顯非單純，更進一步佐證
    庚○於本案原審時審理時證稱：「五月五日去山上講擔罪的
    事情」，暨於本院上訴審審理時證稱：「是己○○在五月五
    日載我去茶園要我擔罪的」等語（見本案原審卷第九四頁、
    本院上訴卷第一八二頁），確屬實情。
  (十二)又庚○對於八十九年五月五日被告丁○○與庚○及被告己○○皆同至南投霧社鄉茶山，同年六月六日，被告乙○○與丁○○並與庚○及被告己○○偕同至己○○之老人院預定地，
    數日後復與被告己○○同至水上農會欲交付金錢與庚○及呂
    明松，前開二人並於八十九年六月二十七日與被告己○○及
    庚○同至律師事務所內，當日被告己○○給付庚○十五萬元
    ，同年七月十日被告乙○○與丁○○又帶庚○將六十萬交付
    庚○之子，代為匯款予鍾代書償還庚○之貸款等情，業據證
    人庚○於本案原審審理時供證在案（見本案原審卷二第九四
    頁），上情亦據被告己○○、乙○○、丁○○於前案原審調
    查時供證在卷（見同上第八號卷二第四二至四九頁），被告
    乙○○及丁○○既不避嫌，多次陪同被告己○○與庚○交涉
    ，顯見三人交情匪淺，另被告乙○○於原審另案調查時一再
    虛偽供稱庚○償還貸款之六十萬元係其代庚○所簽賭，並借
    款與庚○，有如前述，另被告丁○○於原審另案時竟證稱：
    「被告（指庚○）有跟我說向地下錢莊借六十萬元，有一次
    被告（指庚○）去我那裡，我問他是否真的殺死官評西，他
    說是他殺的，他已經設計了二天，他騙官評西沒有油了，叫
    官評西去，他叫官評西將褲子脫下是否有一顆痣，被告（指
    庚○）就拿刀嚇官評西，官評西說你不要殺我，我明天再領
    錢給你，被告（指庚○）說明天你就報警抓我，被告（指庚○）就拿刀殺官評西，這都是被告（指庚○）告訴我的」等
    語（見同上第八號卷二第四五頁）。惟官評西被害命案因案
    情特殊，曾經報紙批載，檢警查緝凶嫌甚緊，果係庚○所為
    ，亦無可能無端對其觸犯此殺人重罪四處宣揚。被告丁○○
    於前案原審審理時，即主動透露庚○自白殺人之事，無所隱
    諱，可見其與庚○並無交情。渠等既無交情，要難想像庚○
    竟可能向其吐露殺人之事，顯見被告丁○○上開證述有違常
    情，自難採信。此又進一步印證被告乙○○、丁○○、己○○企圖給付庚○金錢，藉此要求庚○扛下全部罪責。渠等為
    掩飾自己共犯之犯行，因此千方百計故佈脫罪之情節至明，
    益證被告己○○、乙○○及丁○○確有與庚○合力設計刺殺
    官評西之之犯意聯絡及行為分擔。
  (十三)被告己○○於前案原審審理時，經詳細詢問付錢予庚○之原
    因，竟證稱：「（為何會給庚○錢？）是因為被告（指庚○
    ）於四月三十日下午四時多許，在我們梅埔村轉角，那天我
    騎機車要回去，被告（指庚○）跟我要錢，我不給他錢，他
    就用官評西的事來向我要錢，要向我要五千元，隔天早上要
    向我拿二、三萬元，我都沒有給他，一次要跟我要一萬，一
    次要我拿二萬元給他，我總共有給他五千元」「（起訴書所
    示之三萬、二萬、五千是在何處拿的？）三萬是在他店旁邊
    拿的，是五月一日後幾天，二萬元是五月初在我們村子裡給
    他的，他說要賭錢欠人家錢要還給人家，我就拿給他，八千
    元是向我口袋裡搶的，是在官評西要出殯那天搶的，他用官
    評西命案來做為要脅我向我拿錢，拿了五千元，一萬元，二
    萬元，他自己從我口袋裡拿八千元，都是在我們村子道路旁
    向我拿的，都在五月初之事」（見同上第八號卷三第八九、
    九○頁）；「（你為何會如此大方一直給錢呢？）我有去備
    案，他說他是我叔叔不跟我要錢要跟誰要，第一次他要五千
    元，我說我沒有錢，隔天第二次開口要二萬，說官評西的事
    ，我說什麼事，他說官評西已經被殺死了，說我不能告訴別
    人，如果我說出去的話，要說人是我殺的」（見同上第八號
    卷三第九○頁）；「（除了十五萬元外，你到底給了庚○多
    少錢？）四月三十日下午四、五時許被告（指庚○）在其住
    處雜貨店巷道旁邊向我要五千元，他沒有跟我說為何要跟我
    要錢，我沒有給他，在晚上七、八時許被告（指庚○）在我
    家住處前面等我，問我到底要不要給錢，說要二萬元，我不
    給，他說你不給我錢，又說官評西被殺死之事，要我不要跟
    別人說，說如果我說出去的話要讓我死，我說這事不能開玩
    笑，為何要跟我講，我有給他這二萬元，是五月二日下午我
    才給他的，我跟他說不要用此事來向我威脅，我要和他沒完
    沒了，我覺得不對勁，過幾天（約十天左右，約五月八、九
    、十日左右）下午在山上回來，他在我家住處遇到我，他跟
    我說呂明松要五萬元，說官評西是呂明松這個人殺的，說如
    果此事我不講出去的話就沒有人知道，如果我沒有給錢的話
    ，我的家人會不利，他說他都知道我的車牌和我有幾個小孩
    ，我有將五萬元給被告（指庚○），我是在隔天給他錢，他
    還有從我的口袋裡拿了八千元，是官評西出殯前一天，說要
    去桃園，是在他家雜貨店旁邊，我當時想哭哭不出來，心想
    那有如此拿錢的，他跟我拿五萬元以後，我去台北向我妹婿
    說，十五萬元之事是五萬元拿完隔了四、五天（約五月中旬
    ，十三、十四、十五日左右）被告（指庚○）在村裡塗國平
    米店前又要向我拿十五萬元，說要給呂明松，呂明松要買安
    非他命，我說如果買安非他命，我就不給，我就撥電話給我
    妹婿聯絡，他就叫我到台北備案，報案後被告（指庚○）又
    說這十五萬元一定要拿到，我就向刑事警察局聯絡，我與刑
    警聯絡在水上農會，但刑警聽錯了，跑到太保農會了，水上
    分局刑警就叫我拖時間，呂明松就開廂型車跑了。」云云（
    見同上第八號卷三第九○、九一頁）。被告己○○（除十五
    萬元外）對於給付庚○多少款項，先稱五千元，後稱給付五
    千元、一萬元、二萬元，又稱庚○自被告己○○口袋內取去
    八千元，竟又改稱五千元、一萬元、二萬元、五萬元，嗣竟
    又稱庚○向被告己○○稱係呂明松將被害人官評西殺害，非
    但供述前後不符，與之前所述及至刑事警察局所述完全迥異
    ，足見被告己○○對於本案相當之心虛、緊張。倘被告己○○果未涉犯本案，要不致於為上開不實陳述之必要，亦無否
    認其曾交付證人庚○六十萬元以供清償抵押貸款之必要。
  (十四)被告丁○○經本院送法務部調查局實施測謊鑑定結果：對於
    其未動手殺害官評西。其未搬動官評西的屍體等，研判
    有說謊。被告乙○○經原審送調查局測謊鑑定結果：對於
    其未參與殺害官評西。官評西被殺時其未開車載官評西。
    其不知己○○有無參與殺害官評西等，亦研判有說謊，（
    見本院前案九十二年上重更一審第九十一號卷二第二十、二
    一頁），復有法務部調查局第六處南部通訊中心九十三年十
    一月三日調科字第09300439300號函送之「測謊鑑定過程參
    考資料」可按（見本案原審卷第八三至一０四頁）。雖被告
    己○○前經檢察官送往內政部刑事警察局測謊鑑定，被告己○○對否認叫庚○殺害及教訓官評西等說法並無不實反應，
    有該局八十九年十一月六日刑鑑字第一七二八四六號鑑驗通
    知書附卷可查（見原審另同上第八號卷二第六六頁），嗣經
    本院送請調查局實施測謊鑑定結果：經測試ＧＳＲ無法獲致
    有效反應，不能研判有無說謊，有上開測謊報告書一份在卷
    可參（見本院前案上重更一審第九十一號卷二第二十、二一
    頁）。惟本院綜合前開各項事證研判結果，已足認定被告己○○確實共犯本件殺人命案，並為主謀，有如前述，自不得
    僅憑上開測謊結果，遽為有利被告己○○之認定。又被告己○○固於八十九年六月三日即向刑事警察局檢舉庚○涉案（
    見偵字第五一一四號卷第一八頁反面），而證人庚○於悔過
    書中載稱：「立悔過書人庚○，因於民國八十九年四月三十
    日至六月間以自己涉及官評西命案係經甲方教唆為由，恐嚇
    脅迫姪兒己○○交付二十萬元，否則將其拖下水且自八十八
    年六月假釋出獄後即多以予傷害等言詞恐嚇甲方逼其就範，
    致其心生感恐懼，於一年來已多次交付一千、五千、一萬不
    等之財物，而甲方始終念及叔姪血緣，多次寬容，不予追究
    ，且認為本人所以挺而走險，係因經濟拮据，走頭無路」等
    字樣（見偵卷第五一一五號第七三頁）。然綜觀各重大殺人
    刑案，兇手自行報案以圖先行撇清自己涉案成分者，屢見不
    鮮，被告己○○主動報案並要求庚○於悔過書上為上開記載
    ，無非掩人耳目之伎倆，亦不足據為其有利之認定。
  (十五)依據證人庚○證述為本件命案第一現場之C2─3552號福斯廠
    牌藍色廂型八人座自用小客貨車，為被告己○○所有，業據
    其自承無訛（見本院上訴卷第六二頁），嗣經被告己○○於
    案發後之八十九年五月十八日或十九日，出售予呂正慧，呂
    正慧購入後，除加裝音響、喇叭，後置物箱地毯加一片透明
    塑膠墊板外，其餘內部並無改變等情，並經證人呂正慧於調
    查站供述在卷（見九十三年度偵字第二四五一號卷第二二六
    頁），而上開藍色廂型自用小客貨車經法務部調查局第六處
    於九十三年六月十五日對該車進行鑑驗，雖僅發現車頂呈血
    跡之弱陽性反應，惟無法檢出DNASTR式型別；至座椅、椅背
    經檢驗，則未發現疑似之血跡反應，有法務部調查局九十三
    年七月八日調科肆字第09300269380號鑑定通知書（見九十
    三年度偵字第二四五一號卷第三三五頁）。然被害人官評西
    左上胸被刺之後，出血量達一千二百CC，惟其傷口甚小，且
    人體胸腔可容二千CC的血，加以被害人穿著衣服吸收部分外
    流之血液，固案發現場不見得有血等情，業據法醫石台平到
    院陳述甚明，有如前述。準此以觀，被害人官評西遭刺殺後
    ，出血量雖達一千二百CC，然大部分之出血留存於其胸腔內
    ，故本件案發現場之上開福斯廂型自用小客貨車內殘留被害
    人血跡之機會本即不高，加以上開箱型車進行鑑驗時，距本
    案發生之時，已歷四年有餘，縱使被告己○○於轉手前未曾
    清除殘存於車廂內外之跡證，該部福斯廂型車內外歷經四年
    餘之風吹日曬雨淋，暨車主之保養刷洗，則鑑驗結果未能發
    現任何疑似之血跡反應，亦不足為怪。被告及渠等之辯護人
    執此辯稱被告等未涉本件犯行，自非可採。又有關上開車子
    於證人呂正慧購買後，有無更換車內座椅部分，已據證人呂
    正慧供明在卷，自無再傳訊之必要，併此敘明。
  (十六)至於被告用以刺殺被害人之兇刀，雖經檢察官指揮水上分局
    之警員依證人庚○之供述之處所一再找尋，均未查獲，有勘
    驗筆錄一紙附於偵字第五一一五號卷第三五頁可按。然本件
    被害人官評西既係遭輕形刀器刺殺左上胸部，致其因心臟刺
    創合併大量血胸、左側胸部銳器刺創而死亡，業經法醫解剖
    檢驗被害人屍體查證明確，復經法醫石台平到院詳細說明，
    是本案雖未查獲被告行兇之兇刀，尚無礙於本件犯罪事實之
    認定。
五、綜據上述說明可知被告己○○確曾於八十九年五月一日下午
    一時許，駕車載庚○至鹿草電信局前以電話卡打公用電話至
    鹿草派出所，報案稱東西向快速道路下有人死亡，並於報案
    後及翌日先後給付庚○三萬元、二萬元，嗣於同年五月五日
    並與乙○○、丁○○共同駕車搭載庚○前往南投日月潭嶺頂
    某處茶園，要求庚○扛起本案全部罪責，且當場給付其十五
    萬元，又於五月七日給付庚○一萬五千元，及於同年月十日
    提領六十萬元現金交付予庚○。惟因庚○仍不斷藉故向其索
    討金錢，故己○○乃又分別於五月十三日、二十日、二十三
    日在庚○住處或後潭里路上給付庚○二萬五千元、十萬元、
    五千元不等。復於同年六月六日偕同乙○○、丁○○及黃文
    智共在嘉義縣水上鄉南和村南和療養院工地與庚○談判，黃
    文智曾當場取出三千元交付庚○，並承諾以後再給十五萬元
    等語，再於同年六月二十七日偕同乙○○、丁○○及黃文智
    ，在嘉義市嚴庚辰律師事務所與庚○會面，除依約給付庚○
    十五萬元外，並要求其簽立「悔過書」一紙後，於同年七月
    十日囑由乙○○、丁○○出面代為交付庚○六十萬元，以供
    償還庚○之房屋抵押貸款債務，然因恐其擅自花用，遂將其
    載往臺灣銀行嘉義分行前，由庚○將所得款項轉交予其子賴
    振雄，再電匯給代書鍾淑卿以為清償。凡此被告己○○、乙○○、丁○○上開案發後之種種作為，在在印證庚○於本案
    證稱：己○○要求其扛起本案全部罪責，並以代為償還房屋
    抵押貸款等債務及供給生活費作為代價，其此前警偵訊自白
    一人獨自殺害官評西，均是被逮前己○○就將犯罪案情錄音
    後再多次播放，叫其背記供出的等語，確屬實情。而被告己○○懷疑其嬸賴陳墳與官評西間有姦情，且因與賴陳墳間建
    屋地界之爭執，官評西曾為賴陳墳出面說項，暨因官評西之
    胞弟官龍年拖欠其互助會之合會金，向官龍年索討欠款時，
    遭官評西嗆聲「不用還錢」等種種不快，與官評西間生有嫌
    隙，終因心中不耐官評西之欺壓而萌生殺機，而與日常均追
    隨其左右之被告乙○○、丁○○共同決意殺害官評西，並邀
    同庚○共同下手等情，亦堪認定。
六、依據證人庚○迭於本案原審、本院上訴審及本件更審審理時
    到庭證稱：八十九年五月一日上午九時許，由被告乙○○駕
    駛車號C2－3552號藍色廂型自用小客貨車，其乘坐於駕駛座
    旁，被告丁○○坐於中座左側，被告己○○坐於後座，在嘉
    義縣太保市後潭往鹿草之十字路口處，見被害人官評西騎車
    牌號碼LWV－880號機車抵達，即由被告乙○○佯邀官評西上
    車同赴鹽水喝花酒，被害人官評西即將機車停置於嘉義縣太
    保市後潭里三九二號前岔路六筒檳榔攤後方之空地後，甫上
    車坐於上開廂型車中座右側，即發現坐於後座之被告己○○
    ，被害人官評西旋藉詞昨晚打麻將通宵不願同往，並擬下車
    ，而被告丁○○就將被害人官評西抱住，不讓其下車。約三
    、四分鐘後，聽到被害人慘叫「哎呀你是要讓我死（台語）
    」後，就沒有聽到聲音了，當時我會害怕，我是趴在前座，
    直到高速公路涵洞橋下，我才回頭看，車門打開後，丁○○
    就把死者拖下車，己○○叫我去拿模板壓在上面等排等情，
    核與本院依據被害人屍體解剖檢驗結果及法醫石台平之說明
    研判「本件下手行兇之人應係近身貼近被害人，在被害人身
    體遭箝制之下而持刀朝被害人胸部戳刺，且依被害人左上胸
    部致命傷之托尾方向，兇嫌下手時，極有可能處於被害人左
    後上方之位置」，情節亦相符合，足見庚○上開證述確係實
    情。再依據上開庚○所述案發時，其與被告己○○、乙○○
    、丁○○等人乘坐福斯牌藍色廂型車之相關位置（被告乙○○駕車、庚○乘坐於前排駕駛座旁，被告丁○○乘坐中排左
    側，被害人官評西乘坐於中排右側，被告己○○則乘坐於後
    排），與本院依據被害人屍體解剖檢驗結果及法醫石台平之
    說明研判「本件下手行兇之人應係近身貼近被害人，在被害
    人身體遭箝制之下而持刀朝被害人胸部戳刺，且依被害人左
    上胸部致命傷之托尾方向，兇嫌下手時，極有可能處於被害
    人左後上方之位置」綜合研判，本件被害人官評西被刺殺之
    經過情形如下：官評西登車欲同赴鹽水，惟甫上車並坐於該
    廂型車中座右側，旋發現躺臥於後座之被告己○○，因察覺
    有異，即藉詞前晚麻將打通宵不願同往，並擬下車，惟遭被
    告丁○○抱住，不讓其下車，被告乙○○旋發動汽車引擎駕
    車駛離，俟車行約三、四分鐘，被告己○○即取出預藏之尖
    刀，自後座起身刺殺官評西，官評西身體雖遭被告丁○○箝
    制，仍驚覺伸出右手抵檔（因此右手掌拇指側遭刀刃切傷）
    ，惟抵擋不住而遭己○○刺中左上胸深及心臟（左上胸部銳
    器刺創），官評西受此致命重創，哀叫一聲後，登時失去反
    抗能力，癱軟仰躺於座位上。未幾，己○○由有未足，於官
    評西癱軟待斃之際，復持尖刀刺戳官評西右上腹部一刀（右
    上腹部銳器刺創），以試探是否確已死亡，見其已無抵抗，
    竟又持刀將官評西陰莖截斷（銳器切創），並隨手將截斷之
    官評西陰莖丟棄車外路旁之排水溝，以詛咒官評西至閻王爺
    處亦無法享受魚水之歡，作為報復，而官評西終因心臟刺創
    合併大量血胸、左側胸部銳器刺創而死亡。至於本案證人庚○前於案發之初於警訊時自白稱其於八十九年四月三十日下
    午在鹿草鄉後寮村余慈爺廟後方一棵榕樹後左轉後寮農場，
    東西快速道路下之涵洞，以預藏在右前褲袋之小刀刺殺官評
    西乙節，雖係被告己○○就將犯罪案情錄音後再多次播放，
    叫其背記而供出，其就此所為自白並非實在，然衡諸通常經
    驗，為逃避刑責而勾串偽證者，憑空捏造者，固屬常見，然
    為求逼真取信於人，僅隱匿或改編真實經過情形之關鍵部分
    ，而不變更其餘非屬重要之實際經過情形者，最屬簡便易行
    。準此，庚○上開警訊時供稱「我割下官評西的陽具後，就
    隨手丟在最前面的排水溝內」乙節（參照警卷第三頁反面）
    ，既係出自被告己○○擬就之犯罪案情而來，則庚○此部份
    所述，堪信係被告己○○依據實情所轉述，尚非憑空虛構。
    是本院據此認定被告己○○「持刀將官評西陰莖截斷，並隨
    手將截斷之官評西陰莖丟棄車外路旁之排水溝，以詛咒官評
    西至閻王爺處亦無法享受魚水之歡，作為報復」，附此敘明
    。
七、按人之左上胸部為心臟致命要害所在，以尖刀刺入必定產生
    死亡之結果，此為被告等人與庚○所明知。被告己○○夥同
    被告乙○○、丁○○及庚○，計誘被害人官評西上車後，即
    由被告乙○○駕車駛離，並由被告丁○○出手箝制官評西之
    身體，以供被告己○○下手刺殺，而被告己○○即以預藏之
    尖刀刺入官評西左上胸部，致官評西心臟遭受刺創合併大量
    血胸而死亡，則被告等人確有共同殺人之犯意，洵堪認定。
    被告三人前揭所辯，均無非事後卸責之詞，均不足採信，本
    案事證明確，應予依法論科。至於本院前於九十四年度上重
    更(三)字第一五二號庚○殺人乙案雖認「由庚○即取出預藏之
    尖刀，刺殺官評西」，與本院就本案所為上開認定不符，然
    基於審判獨立之原則，本院之認定自不受前案認定之拘束，
    附此敘明。
丙、論罪科刑：
一、被告等人行為後，刑法及刑法施行法業於九十四年二月二日
    經總統以華總一義字第094-00014901號令修正公布，並於九
    十五年七月一日施行（下稱新刑法，修正前刑法下稱舊刑法
    ），參酌最高法院九十五年五月二十三日刑事庭第八次會議
    決議，新刑法第二條第一項規定，係規範行為後法律變更所
    生新舊法律比較適用準據法，於新刑法施行後，應適用新刑
    法第二條第一項規定，為從舊從輕比較。另比較時應就罪刑
    有關之共犯、未遂犯、想像競合犯、牽連犯、連續犯、結合
    犯，以及累犯加重、自首減輕暨其他法定加減原因（如身分
    加減）與加減比例等一切情形，本於統一性及整體性原則，
    綜其全部罪刑結果，而為比較。經查：(一)刑法第二百七十一
    條第一項殺人罪之規定，新法並未有所增刪，即不生比較輕
    重問題，依新刑法第二條第一項規定，自應適用行為時舊法
    。(二)舊刑法第三十七條原規定「宣告死刑或無期徒刑者，宣
    告褫奪公權終身。宣告六月以上有期徒刑，依犯罪之性質認
    為有褫奪公權之必要者，宣告褫奪公權一年以上十年以下。
    宣告死刑褫奪公權，於裁判時併宣告之。依第一項宣告褫奪
    公權者，自裁判確定時發生效力。依第二項宣告褫奪公權者
    ，自主刑執行完畢或赦免之日起算」，新刑法修正為「宣告
    死刑或無期徒刑者，宣告褫奪公權終身。宣告一年以上有期
    徒刑，依犯罪之性質認為有褫奪公權之必要者，宣告一年以
    上十年以下褫奪公權。褫奪公權，於裁判時併宣告之。褫奪
    公權之宣告，自裁判確定時發生效力。依第二項宣告褫奪公
    權者，其期間自主刑執行完畢或赦免之日起算。但同時宣告
    緩刑者，其期間自裁判確定時起算之」。是宣告刑為死刑或
    無期徒刑者，比較新舊法，並無有利與不利之問題，倘宣告
    刑為一年以下有期徒刑者，則以適用新法之規定，較有利於
    被告。惟依本院後述科刑之結果，比較新舊法，並無有利與
    不利之問題。(三)修正後刑法第二十八條共犯之規定為：「二
    人以上共同實行犯罪之行為者，皆為正犯」，被告等人行為
    時之前刑法第二十八條共犯之規定為：「二人以上共同實施
    犯罪之行為者，皆為正犯。」，揆諸本條之修正理由係為釐
    清陰謀共同正犯、預備共同正犯、共謀共同正犯是否合乎本
    條規定之正犯要件。而本案被告三人及庚○既均屬實行犯罪
    行為之正犯，則適用修正前之刑法第二十八條規定論擬，並
    無不利於被告三人。(四)本件涉及法律變更部分，綜合上述比
    較新舊法之規定，以舊刑法有利於被告，依新刑法第二條第
    一項規定，自應適用行為時舊法。
二、核被告己○○、乙○○及丁○○等所為，均係犯刑法第二百
    七十一條第一項之殺人罪。被告己○○、乙○○、丁○○與
    庚○間有殺人之犯意聯絡及行為分擔，均為共同正犯。又庚○雖未下手殺害官評西，然已參與策劃及共同引誘官評西上
    車供己○○下手，因而與其三人間亦有犯意之聯絡。
三、原審以被告三人共同殺人罪證明確，因而予以論罪科刑，固
    非無見。惟查：(一)依據被害人屍體解剖檢驗結果及法醫石台
    平之說明暨證人庚○嗣後之證述，本件下手刺殺被害人官評
    西者應係乘坐於箱型車後排之被告己○○，原判決未詳予審
    酌被害人屍體解剖檢驗結果，並對照證人庚○就案發經過情
    形所為證述，並以「己○○坐於後座，被害人所受之傷均在
    胸前，自非己○○坐於後座所能下手」等情，逕認係搭乘前
    座之庚○所為，其事實之認定顯有錯誤。(二)嘉義縣警察局水
    上分局警員黃文水所提出偵辦「０五一０」官評西命案報告
    （重訴字第八號卷(二)第四六頁反面至四七頁反面），乃係警
    員黃文水依其偵辦官評西命案過程中親身經歷之事實所製作
    ，其係居於證人之地位，而該報告則屬證人於審判外之書面
    陳述，除法律別有規定者外，不得作為證據。原審未傳訊黃
    文水道停具結為言詞陳述，藉直接審理之方式，加以調查，
    即遽採之為不利於被告等人之證據（原判決第二十、二一頁
    ），有違採證法則。(三)證人蔡金貫於台灣嘉義地方法院審理
    八十九年度重訴字第八號庚○殺人案時，未依法定程序傳喚
    到場，該院法官以透過當庭打電話聯絡之方式，詢問蔡金貫
    ，違反法定程序，且未命證人依法具結，其所為之供述（訊
    問筆錄），自無證據能力。原判決未依法定程序傳喚證人蔡
    金貫道場，命其具結為言詞陳述，及採納上開訊問筆錄之記
    載，指駁被告乙○○之辯解有違常情（原判決第十四頁），
    採證亦屬違法。被告等三人上訴意旨，否認犯罪，指摘原判
    決不當，固無可取，惟原判決既有上開可議之處，自屬無可
    維持，應由本院予以撤銷改判。
四、爰審酌被告己○○僅因細故與被害人發生齟齬，即起意下手
    殺害被害人之犯罪動機，計誘被害人上車以供下手行兇，且
    於被害人瀕死之際，復割斷被害人生殖器以資報復，手段兇
    殘，引起社會矚目（當時報紙曾有報導），危害社會治安程
    度非輕，被告乙○○、丁○○僅因貪圖日常享樂，盲從被告
    己○○殺人之決意，而與之共同犯案，犯罪後復唆使庚○一
    人出面頂罪，並設計不實悔過書，扭曲真實案情，迄本案言
    詞辯論終結前，未曾顯現絲毫悔意，足見惡性均非輕微等一
    切情狀，爰量處被告己○○無期徒刑，量處被告乙○○、丁○○各有期徒刑十五年，以資懲儆。且本院認被告三人所犯
    本件之罪，具有暴力性質，而依其犯罪之性質，均有褫奪公
    權之必要，除依刑法第三十七條第一項對於被告己○○宣告
    褫奪公權終身外，另依同條第二項之規定，對被告乙○○及
    丁○○各宣告褫奪公權三年。至於本件被告犯罪所用之小刀
    ，因未尋獲扣案，未免將來執行困難，故不另為沒收之諭知
    ，併此敘明。
據上論斷，應依刑事訴訟法第三百六十九條第一項前段、第三百
六十四條、第二百九十九條第一項前段，刑法第二條第一項前段
、第二百七十一條第一項、修正前刑法第二十八條、第三十七條
第一項、第二項，判決如主文。
本案經檢察官范文豪到庭執行職務。
中　　華　　民　　國　　96　　年　　5 　　月　　30　　日
                  刑事第六庭    審判長法　官  蔡崇義
                                      法　官  曾文欣
                                      法　官  杭起鶴
以上正本證明與原本無異。
如不服本判決，應於收受本判決後十日內向本院提出上訴書狀。
其未敘述上訴理由者並得於提起上訴後十日內向本院補提理由書
狀（均須按他造當事人之人數附繕本）「切勿逕送上級法院」。
　　　　　　　　　　　　　　　　　　　書記官  魏安里
中　　華　　民　　國　　96　　年　　5 　　月　　30　　日
附錄本案論罪科刑法條全文：
中華民國刑法第二百七十一條：
殺人者，處死刑、無期徒刑或十年以上有期徒刑。
前項之未遂犯罰之。
預備犯第一項之罪者，處二年以下有期徒刑。
